# Teste de Aderência

Seja $X_1,\ldots,X_n$ uma amostra aleatória do modelo $F$, deconhecido. Qualquer teste de hipóteses cuja hipótese nula é do tipo 

$$H_0:X\sim F_0,$$
é denominado teste de aderência, onde $F_0$ é o modelo suposto ser o verdadeiro.

Atravéz da função de distribução empírica $\hat{F}_n$, as estatísticas de testes para os testes de aderência são dada por $U_n=D(\hat{F}_n,F_0)$, onde $D$ é algum tipo de distância. Deste modo, valores elevados de $U_n$ dão evidências contra $H_0$. A distribuição de $U_n$ é obtida supondo $H_0$ verdadeira o o p-valor é calculado por
$P(U_n\geq u_{obs}).$ Então, rejeitamos a hipótese nula se o p-valor for pequeno.
 
Embora os testes de aderência sigam a metodologia usual dos testes de hipóteses, note que o objetivo geral é não rejeitar a hipótese nula. De fato, identificar o modelo $F_0$ como verdadeiro em geral está relacionado com a necessidade de realizar alguma inferência dependente deste modelo. Portanto, o teste de aderência é uma ferramenta para justificar a escolha de $F_0$ para a análise dos dados. Esta é uma das poucas classes de testes de hipóteses na qual existe o desejo de se obter um p-valor não significativo.

Deste modo, o erro tipo II é o tipo de erro de maior interesse. Contudo, é impossível calcular a função poder deste teste, pois deveriamos ser capazes de calcular a distribuição $U_n$ para todo $F\in\mathcal{F}_{\Omega}$. O fato de não poder controlar o erro tipo II gera as seguintes consequências:

* Para amostras pequenas ($n<20$), o poder do teste em geral é baixo. Deste modo, p-valores altos podem ocorrer apenas porque o teste é fraco demais para perceber a diferença entre $\hat{F}_n$ e $F_0$. 
* Para amostras muito grandes, o poder é tão alto que pequenas diferenças entre $\hat{F}$ e $F_0$ vão resultar em $p$-valores pequenos, mesmo que essas difefenças sejam inúteis paa fins práticos.

Portanto, testes de aderência sempre devem estar acompanhados de gráficos que permitam a comparação visual entre $\hat{F}_n$ e $F_0$. Os gráficos mais usuais são:

* QQ-plot: apresentam os quantis amostrais contra os quantis de $F_0$

* Histogramas (para densidades) ou estimativas de densidade via método do núcleo com a densidade de $F_0$ sobreposta

* A função de distribuição empírica com $F_0$ sobreposta.


::: {#exm-suicidios}
Os dados abaixo apresentam os tempos entre suicídios no Amazonas em 2024.
Vamos utilizar a função `histogram` do pacote de mesmo nome. 

```{r}
require(gsheet)
url <- 'https://docs.google.com/spreadsheets/d/1UUoNR7yDcFjwag3z3C5Ime0oaRCTjTomOaegFnUU-ZU/edit?usp=sharing'

tempo <- data.frame(gsheet2tbl(url))
tempo <- tempo[,1]
```

Sabe-se que este tipo de dados costuma ter distribuição exponencial e deseja-se testar se ele seguem a distribuição Exponencial$(0,38)$.

Abaixo apresentamos as três opções gráficas discutidas. Seguem alguns detalhes:

* O primeiro gráfico apresenta a função de distribuição empírica contra a função de distribuição da exponencial. Como $\hat{F}_n$ tem dificuldade de estimação nas caudas, o objetivo aqui é observar se a parte central das duas funções estão próximas

* O segundo gráfico é o QQ-plot, utilizando a função `qqPlot` do pacote `car`. Qualquer distribuição do `R` que esteja implemendada com o prefixo `q` pode ser utilizada. Observe que o gráfico apresenta dois números. Por padrão, as duas observações com maior valor são colocadas no gráfico. Nesse gráfico, espera-se que todas os pontos oscilem em torno da reta.

* O terceiro gráfico apresenta o histograma em conjunto com a função densidade.

```{r}
# Função de distribuição empírica contra F_0
Fn_chapeu <- ecdf(tempo)
F0 = function(x) pexp(x, rate = 0.38)

plot(Fn_chapeu, main = '')
curve(F0(x), add = T, col =2, lwd = 2)
legend('bottomright',c('FDE','F0'),fill=c(1,2), bty='n')

# QQ plot
library(car)
qqPlot(tempo, distribution = "exp", rate = 0.38,
       main = "",
       xlab = "Quantis Teóricos (Exponencial)", 
       ylab = "Quantis Observados")

## Hisograma 
hist(tempo, freq = FALSE, main = '')
curve( dexp(x, .38), add = T, lwd = 2)
```


:::


## O teste qui-quadrado para aderência

Seja $X_1,\ldots,X_n$ uma amostra aleatória de um modelo discreto. Podemos organizar a amostra observada em um tabela de contingência com uma entrada, onde cada classe corresponde aos números entre o mínimo e o máximo da amostra.

Sem perda de generalidade, assuma que a amostra observada varia de 1 a $K$, resultando portanto em $K$ classes. Seja $O_j$ a frequência de valores $j$ na amostra.  

Considere a hipótese $H_0:X\sim F_0$. Se $H_0$ é verdadeira, a probabilidade de observar o valor $j$ é $P_0(X=j)$, onde $P_0$ é a função de probabilidade associada ao modelo $F_0$. Então, para a amostra de tamanho $n$, a frequência esperada do valor $j$ na amostra é $E_j=nP_0(X=j)$. Então, a estatística do teste Qui-quadrado para aderência é dada por

$$Q=\sum_{j=1}^K\frac{(O_j-E_j)^2}{E_j},$$
onde, sob $H_0$, $Q\approx \chi^2_{k-1}$.

::: {#exm-}

No curso de estatística, existe a hipótese de que a probabilidade de um aluno ser aprovado em Cálculo 1 é de $1/3$, seguindo uma distribuição de Bernoulli($1/3$). No ano de 2025, uma turma com 18 alunos frequentou o curso e 5 foram aprovados. Considerando a aprovação como sucesso (1) e a reprovação como fracasso (0), temos a seguinte tabela de frequências observadas e esperadas:

$$\begin{array}{c|cc}\hline \text{Resultado} & \text{0} & \text{1} \\ \hline O_j & 13 & 5 \\
E_j & 12 & 6 \\ \hline\end{array}$$

A estatística do teste Qui-quadrado para aderência é dada por

$$Q=\frac{(13-12)^2}{12}+\frac{(5-6)^2}{6}=0,25$$

Como temos $K=2$ classes, o teste possui $K-1 = 1$ grau de liberdade. O p-valor pode ser calculado no R por

```{r}
1 - pchisq(0.25, df = 1)
```
ou, alternativamente, utilizando a função nativa:
```{r}
chisq.test(c(13, 5), p = c(2/3, 1/3))

```

O p-valor elevado (aproximadamente $0,617$) nos leva a não rejeitar a hipótese nula. Portanto, há evidências de que o perfil de aprovação dos alunos se adere à distribuição proposta.

:::


## O teste de Kolmogorov-Smirnov

Seja $X_1,\ldots,X_n$ uma amostra aleatória de um modelo contínuo. Seja $H_0: X\sim F_0$. Considere o módulo da seguinte diferença:

$$|\hat{F}_n(x)-F_0(x)|$$
Se o modelo $F_0$ é adequado, então $U(x)$ deve ser pequena para todo $x$. A estatística do teste de Kolmogorov-Smirnov é baseada no maior valor desta diferença, sendo dada por

$$D_n=\sup_x |\hat{F}_n(x)-F_0(x)|.$$
A lógica é simples: se a maior das diferenças é baixa, então todas as diferenças são baixas. Na prática, são calculadas as estatísticas

$$\begin{align}D_+&=\sup_x(\hat{F}_n(x)-F_0(x))\\ D_-&=\sup_x(F_0(x)-\hat{F}_n(x))\end{align}$$
sendo $D_n=\max\{D_+,D_-\}$. Para apresentar a vantagem deste teste, vamos considerar apenas a estatística $D_+$. Observe que

$$\begin{align}\hat{F}_n(x)-F_0(x)=\sum_{i=1}^n \frac{1}{n}I_{(-\infty,x]}(x_{(i)})-F_0(x)\end{align}$$
Defina $x_{(n+1)}=+\infty$. Para $x\in[x_{(i)},x_{(i+1)})$, teremos 
$$\hat{F}_n(x)-F_0(x)=\frac{i}{n}-F_0(x),$$
e, como $-F_0(x)$ é monótona decrescente, teremos
$$\sup_{x\in[x_{(i)},x_{(i+1)})}\hat{F}_n(x)-F_0(x)=\frac{i}{n}-F_0(x_{(i)}).$$
Portanto,
$$\begin{align}D_+&=\sup_{x}(\hat{F}_n(x)-F_0(x))=\max_{1\leq i\leq n}\sup_{x\in[x_{(i)},x_{(i+1)})}\left(\frac{i}{n}-F_0(x)\right)\\&=\max_{1\leq i\leq n}\left(\frac{i}{n}-F_0(x_{(i)})\right)\end{align}.$$
logo, $D_+$ depende apenas de $X_{(1)},\ldots,X_{(n)}$. Sob $H_0$, é fato que $F(X_{(i)})$ tem distribuição Beta($i,n-i+1$), o que permite o cálculo do p-valor. 

::: {#exm-}
Considere novamente o exemplo @exm-suicidios onde a hipótese nula era de que $X\sim\hbox{Exponencial}(0,38)$. Vamos utilizar a função `ks.test` do `R`. 

```{r}
ks.test( tempo, 'pexp', rate = .38)
```
Com um p-valor de 0,998, não rejeitamos a hipótese de que os dados seguem a distribuição Exponencial(0,38). 
:::



## O teste de Anderson-Darling

Seja $X_1,\ldots,X_n$ uma amostra aleatória de um modelo continuo e seja $H_0:X\sim F_0$. Enquanto o teste de Kolmogorov-Smirnov procura pelo maior desvio de $|\hat{F}_n(x)-F_0(x)|$ a classe de estatísticas de Cramér-von Mises realizar o teste com a estatística

$$W^2 = n \int_{-\infty}^{\infty} [\hat{F}_n(x) - F_0(x)]^2 \psi(x) f_0(x)dx,$$

onde  $f_0(x)$ é a função densidade de $F_0$ e $\psi(x)$ é denominada  função de peso, cujo objetivo é determinar qual parte da distribuição receberá mais atenção do teste. Note que a lógica do teste permanece a mesma: a hipótese nula é rejeitada para valores elevados de $W$.

O teste de Anderson-Darling é um teste dentro desta classe que utiliza 
$$\phi(x)=\frac{1}{F_0(x)(1-F_0(x))},$$
gerando a estatística

$$A^2=n\int_{-\infty}^\infty \frac{[\hat{F}_n(x)-F_0(x)]^2}{F_0(x)(1-F_0(x))}f_0(x)dx$$
Note que $\phi(x)$ tem o formado de U, mostrando que esse teste é mais rigoroso no comportamento nas caudas da distribuição. A estatística $A^2$ possui uma vantagem computacional. Observe que, se $x\in[x_{i},x_{(i+1)})$ então $\hat{F}_n(x)=i/n$. Seja $x_{(0)}=-\infty$. Então,

$$\begin{align}A^2&=n\int_{-\infty}^\infty \frac{[\hat{F}_n(x)-F_0(x)]^2}{F_0(x)(1-F_0(x))}f_0(x)dx\\&=n\sum_{i=0}^n \int_{x_{(i)}}^{x_{(i+1)}}\frac{\left[\frac{i}{n}-F_0(x)\right]^2}{F_0(x)(1-F_0(x))}f_0(x)dx. \end{align}$$


Considerando a transformação $u=F_0(x)$ (o que implica em $u=F_0^{-1}(x)$, snedo $u_{(i)}=F^{-1}_0(x_{(i)})$ o quantil $i$) na integral acima, teremos

$$\begin{align}A^2&=n\sum_{i=0}^n \int_{x_{(i)}}^{x_{(i+1)}}\frac{\left[\frac{i}{n}-F_0(x)\right]^2}{F_0(x)(1-F_0(x))}f_0(x)dx\\&=n\sum_{i=0}^n \int_{u_{(i)}}^{u_{(i+1)}}\frac{\left[\frac{i}{n}-u\right]^2}{u(1-u)}du\\ \end{align}$$
e, como 
$$\int \frac{(a-u)^2}{u(1-u)}du=a^2\log|u|-\left(a-1\right)^2\log |1-x|-x+\text{constante}$$
teremos que, após algumas operações, e substituindo $u_{(i)}$ por $F_0(x_{(i)}),$ teremos

$$A^2=-n-\frac{1}{n}\sum_{i=1}^n(2i-1)\left[\log(F_0(x_{(i)})+\log(1-F_0(x_{(n-i+1)})\right].$$

::: {#exm-}
Considere novamente o exemplo @exm-suicidios onde a hipótese nula era de que $X\sim\hbox{Exponencial}(0,38)$. Vamos utilizar a função `ad.test` do pacote `goftest`. 

```{r}
require(goftest)
ad.test( tempo, 'pexp', rate = .38)
```
Com um p-valor muito pequeno, rejeitamos a hipótese de que os dados seguem a distribuição Exponencial(0,38). Observe que essa conclusão difere do teste de Kolmogorov-Smirnov. Isso ocorre por causa do olhar mais atento para a cauda da distribuição. A figura abaixo apresenta o gráfico da densidade estimada pelo método do núcleo, no qual pode-se observar uma pequena moda na cauda da distribuição, entre 5 e 10 (é possível perceber essa diferença nos gráficos dados no começo da seção e é recomendável que você olhe atentamente esse intervalo em cada um deles).

```{r}
plot(density(tempo, from = 0), main = '')
```

O registro de óbitos por suicídio é tipicamente vulnerável a vieses de subnotificação e má classificação. Isso pode gerar um acúmulo artificial de dados na cauda, gerando uma mistura, o qual se manifesta graficamente como a pequena moda observada no gráfico acima. Portanto, a rejeição pelo teste de Anderson-Darling não necessariamente invalida o modelo Exponencial como uma boa aproximação mecânica para a maioria dos casos, mas mostra como a sensibilidade deste teste com as caudas pode detectar anomalias como a má classificação nos dados.

:::

## O teste de Shapiro-Wilks

Seja $X_1,\ldots,X_n$ uma amostra aleatória e considere a hipótese $H_0:X\sim\hbox{Normal}(\mu,\sigma^2)$ (observe que aqui, a hipótese nula é a família das normais, ou seja, $\mu$ e $\sigma^2$ não são especificados).

Para entender o teste de Sharipo-Wilk, note que se a hipótese nula $H_0$ é verdadeira, cada estatística de ordem $X_{(i)}$ pode ser escrita como uma transformação linear de uma variável normal padrão correspondente

$$X_{(i)} = \mu + \sigma m_i + \epsilon_i$$
onde $m_i$ é o valor esperado da $i$-ésima estatística de ordem de uma distribuição Normal Padrão ($N(0,1)$) e $\epsilon_i$ é um termo de erro. Se nós plotarmos $X_{(i)}$ (no eixo Y) contra $m_i$ (no eixo X), deveríamos ver uma linha reta perfeita com inclinação próxima a $\sigma$. Deste modo, é possível estimar $\sigma$ pelo método dos mínimos quadrados generalizados, obtendo

$$\hat{\sigma}^2_{reg}\propto \left(\sum_{i=1}^n a_iX_{(i)}\right)^2,$$
onde $a_i$ é função de $m_i$ e da matriz de covariância das estatística de ordem da normal. Por outro lado, sabemos que $\sigma$ é bem estimado pela variância amostral, ou seja,

$$\hat{\sigma}\propto \sum_{i=1}^n(X_i-\bar{X})^2.$$
A estatística do teste de Shapiro-Wilk é dada por
$$W=\frac{\left(\sum_{i=1}^n a_iX_{(i)}\right)^2}{\sum_{i=1}^n(X_i-\bar{X})^2},$$
e pode-se provar que $W\in[0,1]$. Se os dados forem normais, então as duas estimativas de $\sigma^2$ estarão próximas e $W\approx 1$. Caso contrário, a estimativa $\hat{\sigma}^2_{Reg}$ colapsa, subestimando a variânica. Portanto, valores pequenos de $W$ rejeitam a normalidade. 

Sob $H_0$, a distribuição de $W$ não depende de $\mu$ e $\sigma$ e ela foi tabulada pelo Método de Monte Carlo para  $n\leq 50$. Para $n$ entre 50 e 5.000, Royston  mostrou que existem transformações de $W$ que se aproximam da normal padrão.  

::: {#exm-}
A base de dados abaixo mostra o peso, em gramas de 37.439 recém-nascidos no Amazonas no ano de 2022.

```{r echo = TRUE}
url <- 'https://docs.google.com/spreadsheets/d/1mEpPFyVaU3DjwYvWGhZDS_0EsESLRERSed475P-_29U/edit?usp=sharing'
require(gsheet)
peso <-  gsheet2tbl(url)

# removendo os pesos vazios
peso <- peso[ is.na(peso) == FALSE ]
```

Vamos testar a normalidade da amostra composta pelo 300 primeiros valores, através do teste de Shapiro-Wilk.

```{r}
shapiro.test(peso[1:300])

library(car)
qqPlot(peso[1:300], 'norm')
```
:::
