# Estimação de densidades

Seja $X_1,\ldots,X_n$ uma amostra aleatória de um modelo contínuo. Vamos denotar $\hat{f}_n(x)$ como o estimador para a densidade $f(x)$. É importante ressaltar que o $x$ em $\hat{f}_n(x)$ é um argumento da função, ou seja, para qualquer valor de $x'$ no suporte de $f(x)$, a quantidade $\hat{f}_n(x')$ é um estimador para $f(x')$.

Em geral, utilizamos a notação $\hat{f}_n(x)$ tanto para o estimador quanto para a estimativa, ficando as diferenças óbvias dentro do contexto.

Assim como podemos definir a função de perda quadrática em estimação pontual, podemos definir sua análoga em funções, denominada função de perda quadrática intergrada, definida por


$$\begin{align}L_{\hat{f}_n}(f)&=\int \left(f(x)-\hat{f}_n(x)\right)^2dx\\&=\int_0^1f(x)^2dx-2\int f(x)\hat{f}_n(x)dx+\int\hat{f}_n(x)^2dx\end{align}$$

Em princípio, buscamos por $\hat{f}_n$ que minimize o erro quadrático médio integrado (EQMI), dado por $E[L_{\hat{f}_n}(f)]$. Contudo, o cálculo do EQMI é impossível, pois $f(x)$ é desconhecida. Para contornar esse problema, note que o termo de $L_{\hat{f}_n}$ que depende de $\hat{f}_n(x)$ é 

  $$\begin{align}J_{\hat{f}_n}&=-2\int \hat{f}_n(x)f(x)dx+\int\hat{f}_n(x)^2dx\\&=-2\int \hat{f}_n(x)f(x)dx+\int\hat{f}_n(x)^2dx\end{align}$$
logo, minizar o EQMI é equivalente a minimizar $E[J_{\hat{f}_n}]$. Contudo, a expressão $J_{\hat{f}_n}$ ainda é desconhecida, pois depende de $f(x)$. No entanto, observando que se $X_{n+1}$ é uma nova observação independente com densidade $f$, temos que

$$\int \hat{f}_n(x)f(x)dx=E\left[\hat{f}_n(X_{n+1})|X_1,\ldots,X_n\right],$$
Pelo Princípio da Substituição e utilizando validação cruzada (leave-one-out), essa esperança pode ser estimada de forma não viciada avaliando-se o estimador omitido $\hat{f}_{-i}$ em cada ponto observado $x_i$, dado por

$$\frac{1}{n}\sum_{i=1}^n \hat{f}_{-i}(x_i).$$
Portanto, o critério $J_{\hat{f}_n}$ pode ser estimado a partir dos dados por
$$\hat{J}_{\hat{f}_n}=-\frac{2}{n}\sum_{i=1}^n 
\hat{f}_{-i}(x_i)+\int\hat{f}_n(x)^2dx$$

## O histograma

### Definição 

Seja $f(x)$ uma função densidade. Sem perda de generalidade, assuma que $x\in[0,1]$. Pelo Teorema do Valor médio, para qualquer subintervalo $B=[a,b]\subset[0,1]$, existe $c\in B$ tal que

$$P(X\in B)=\int_B f(x)dx=(b-a)f(c).$$
Seja $X_1,\ldots,X_n$ uma amostra aleatória deste modelo. Ora, o lado esquerdo da igualdade acima pode ser estimado por
$$\frac{1}{n}\sum_{i=1}^n I_{B}(x_i),$$
ou seja, pela frequência relativa de $B$ na amostra. Portanto, pelo Princípio da Substituição, para algum $c\in B,$

$$\hat{f}_n(c)=\frac{1}{n(b-a)}\sum_{i=1}^n I_B(x_i)=\frac{\hat{p}_B}{b-a},$$
é um estimador para a função densidade no ponto $c$, onde $\hat{p}_B$ é a frequência relativa dos pontos nos intervalo $B$. Desde que o comprimento $b-a$ seja pequeno, temos que

$$\hat{f}_n(x)\approx\frac{\hat{p}_B}{b-a},\;\text{se }x\in B.$$
Considere a divisão do intervalo $[0,1]$ em $k$ intervalos disjuntos, todos de igual comprimento, dados por

$$B_1=\left[0,\frac{1}{k}\right),B_2=\left[\frac{1}{k},\frac{2}{k}\right),\ldots,B_k=\left[\frac{k-1}{k},1\right].$$
Seja $h=1/k$ a largura do intervalo. Então, o estimador histograma é definido por

$$\hat{f}_n(x)=\frac{1}{h}\sum_{j=1}^k \hat{p}_jI_{B_j}(x),\;\text{se }x\in [0,1],$$
onde $\hat{p}_j$ é a frequência relativa do intervalo $B_j$. Temos que
$$\begin{align}E\left[\hat{f}_n(x)\right]&=\frac{1}{nh}\sum_{j=1}^k  E\left[\hat{p}_j\right]I_{B_j}(x)\\&=\frac{1}{h}\sum_{j=1}^k  P\left(X\in {B_j}\right)I_{B_j}(x)\end{align}$$
o que implica que para qualquer $x\in[0,1]$ fixado, o estimador histograma é viciado. Sua variância é dada por

$$\begin{align}Var\left[\hat{f}_n(x)\right]&=\frac{1}{h^2}\sum_{j=1}^k  Var\left[\hat{p}_j\right]I_{B_j}(x)\\&=\frac{1}{h^2n}\sum_{j=1}^k  P\left(X\in {B_j}\right)[1-P(X\in B_{j})]I_{B_j}(x)\end{align}$$
Considerando $h\to 0$, teremos que
$$P(X\in B_j)\approx hf(x)$$
o que implica em
$$E[\hat{f}_n(x)]\approx f(x)$$
e 
$$Var[\hat{f}_n(x)]\approx \frac{1}{n}\left(\frac{f(x)}{h}-f(x)^2\right),$$
ou seja, manter $\hat{f}_n(x)$ não viciado implica em uma variância infinita para o estimador. Portanto, $h$ deve ser escolhida de tal modo que $\hat{f}_n(x)$ seja viciado com uma variância sob controle.


:::{#exm-}

O `R` possui em sua instalação o pacote pré-carregado `graphics`. Nele, a função `hist` calcula o histograma e faz o gráfico. Por `default`, o histograma é um gráfico de barras com frequências absolutas. Para que ele se torne o estimador discutido aqui, é necessário utilizar o argumento `freq=FALSE` ou `probability=TRUE`. Abaixo, mostramos a densidade estimada para o tempo entre erupções do geiser Velhor Fiel, no parque nacional de Yellowstone.


```{r}
hist(faithful$waiting, freq = FALSE)
```

É possível guardar diversas informações sobre a construção do histograma dentro de um objeto, como podemos ver abaixo:

```{r}
x = hist(faithful$waiting,  plot = FALSE)
x
```

Essa função não permite muito controle na construção dos intervalos. Embora você possa sugerir seus limites no argumento `breaks`, a decisão final é o algoritmo, que utiliza a rotina `pretty` para construir os intervalos. Para ter mais controle, pode-se utilizar a função `truehist`, do pacote `MASS`. 

```{r}
MASS::truehist(faithful$waiting)
```
O nome `truehist` se refere ao fato de que, por *default*, o histograma gerado é de fato um estimador para a função densidade.
:::

### Determinando o comprimento do intervalos

No exemplo da seção anterior, vimos que as funções de histograma já calculam o número de intervalos. As funções apresentadas utilizam heurísticas, isto é, soluções geralmente boas mas não ótimas. As principais delas são:

1. Regra de Sturges (1926) $k = 1 + \log_2(n)$. É baseada na aproximação da binomial para a normal.

2. Regra de Scott (1979) $h = 3,49 \times s \times n^{-1/3}$, onde $s$ é o desvio padrão amostral. É uma regra baseada na minimização do erro quadrático médio integrado (EQMI), assumindo a distribuição normal

3. Regra de Freedman-Diaconis (1981) $h = 2 \times \text{IQR} \times n^{-1/3}$ onde $\text{IQR}$ é a amplitude interquartílica, $Q_3 - Q_1$). É uma modificação de Scott

Idealmente, fixada a classe de todos os estimadores histograma indexados por $h$, temos que o risco estimado por validação cruzada é dado por


$$\hat{J}(h)=-\frac{2}{n}\sum_{i=1}^n 
\hat{f}_{-i}(x_i)+\int_0^1\hat{f}_n(x)^2dx$$

Note que
$$\begin{align}\int_0^1 \hat{f}_n(x)^2dx&=\int_0^1\left[\frac{1}{h}\sum_{j=1}^k\hat{p}_jI_{B_j}(x)\right]^2dx\\&=\frac{1}{h^2}\int_0^1\sum_{j=1}^k\hat{p}_j^2I_{B_j}(x)dx\\&=\frac{1}{h^2}\sum_{j=1}^k\hat{p}_j^2\int_{B_j}I_{B_j}(x)dx=\frac{1}{h}\sum_{j=1}^k\hat{p}_j^2\end{align},$$
o que implica em

$$\hat{J}(h)=-\frac{2}{n}\sum_{i=1}^n \hat{f}_{-i}(x_i)+\frac{1}{h}\sum_{j=1}^k \hat{p}_j^2.$$
Por último, pode-se mostrar que esse estimador pode ser simplificado para

$$\hat{J}(h) = \frac{2}{h(n-1)} - \frac{n+1}{h(n-1)}\sum_{j=1}^k \hat{p}_j^2.$$

::: {#exm-}

Os dados abaixo apresentam os tempos entre suicídios no Amazonas em 2024.
Vamos utilizar a função `histogram` do pacote de mesmo nome. 
```{r}
require(gsheet)
url <- 'https://docs.google.com/spreadsheets/d/1UUoNR7yDcFjwag3z3C5Ime0oaRCTjTomOaegFnUU-ZU/edit?usp=sharing'

tempo <- data.frame(gsheet2tbl(url))
tempo <- tempo[,1]
```

```{r}
#install.packages("histogram")
library(histogram)

histogram(tempo, penalty='cv') # validação cruzada

```
:::

## Método do núcleo (kernel)

A principal crítica inicial que se pode fazer ao histograma é a sua natureza como função degrau, sendo portanto não contínua. Nessa seção apresentamos uma alternativa elegante.

Seja $X_1,\ldots,X_n$ uma amostra aleatória de variáveis contínuas com função densidade $f(x)$. Observe que

$$f(x)=\frac{d}{dx}F(x)=\lim_{h\to 0}\frac{P(x-h<X<x+h)}{2h}$$
Ora, podemos estimar
$$\hat{P}(x-h<X<x+h)=\frac{1}{n}\sum_{i=1}^n I_{(x-h,x+h)}(x_i)$$
criando o estimador
$$\hat{f}_n(x)=\frac{1}{2hn}\sum_{i=1}^n I_{(x-h,x+h)}(x_i)$$

Note que $x_i\in(x-h,x+h)\Leftrightarrow (x-x_i)/h\in(-1,1)$, logo

$$\hat{f}_n(x)=\frac{1}{n}\sum_{i=1}^n \frac{1}{2h}I_{(-1,1)}\left(\frac{x-x_i}{h}\right)$$
ou ainda, fazendo
$$w(x)=\begin{cases}\frac{1}{2},& \text{ se }|x|<1\\0,&\text{ caso contrário}\end{cases}$$
teremos que

$$\hat{f}_n(x)=\frac{1}{n}\sum_{i=1}^n \frac{1}{h}w\left(\frac{x-x_i}{h}\right)$$
O estimador acima pode ser visto como uma generalização do histograma, pois ainda utiliza frequências relativas, mas está livre da escolha dos intervalos. Contudo, devido a natureza de $w(x)$, a estimativa obtida ainda é uma função degrau. Podemos alterar isso trocando $w(x)$ por uma função núcleo.

Para os devidos fins deste capítulo, uma função núcleo é qualquer densidade suave definida na reta com média zero e variância finita. Denotando tal densidade por $k(x)$, o estimador via método do núcleo é definido por 

$$\hat{f}_n(x)=\frac{1}{n}\sum_{i=1}^n \frac{1}{h}k\left(\frac{x-x_i}{h}\right)$$
onde $h$ é denominado comprimento da banda. Diferente do histograma, essa função é sempre contínua. 

Seja $\sigma^2$ a variância do núcleo. Então

$$\begin{align}E\left[\hat{f}_n(x)\right]&=\frac{1}{h}\int k\left(\frac{x-y}{h}\right)f(y)dy,\;\;\text{ fazendo }z=(x-y)/h,\\&=\int k(z)f(x-zh)dz,\;\;\text{aproximando }f(x-zh)\text{ em torno de }z=0,\\&\approx\int k(z)\left[f(x)-hzf'(x)+\frac{z^2 h^2}{2}f''(x)\right]dz\\&=f(x)+\frac{h^2}{2}f''(x)\sigma^2
\end{align}$$
o que implica que $\hat{f}_n(x)$ é viciado, com o vício indo para zero quando $h\to 0$. Por outro lado, é possível mostrar que 

$$Var[\hat{f}_n(x)]\approx \frac{f(x)}{nh}\int k(x)^2dx.$$
o que mostra que não é possível obter um estimador não viciado sem uma variância infinita. Portanto, assim como no histograma, $h$ é uma escolha entre o balanço de vício de variância. Pode-se escolher $h$ como o valor que minimiza o risco via validação cruzada, isto é,

$$\hat{J}(h)=-\frac{2}{n}\sum_{i=1}^n 
\hat{f}_{-i}(x_i)+\int\hat{f}_n(x)^2dx.$$

Aqui, é importante ressaltar mais um diferença entre o histograma e o método no núcleo. No primeiro, ao escolher o comprimento do intervalo que minimiza o erro quadrático médio integral, este decresce para zero a uma taxa de $n^{-2/3}$. Já para o segundo, a taxa de decrescimento é $n^{-4/5}$, o que implica que o método do núcleo é preferível ao histograma, ao menos para grandes amostras.

::: {#exm-}
A função `density`, do pacote `stats` constrói o estimador via método do núcleo para a função densidade. O argumento `kernel` permite a escolha de diversos núcleos, sendo o *default* a normal padrão. O método de seleção do comrprimento da banda é uma heurística, baseada na distribuição normal. Para mudar para validação cruzada, deve-se alterar o argumento `bw = ucv`. Abaixo apresentamos as duas implementações para o Velho Fiel.

```{r}
plot( density(faithful$waiting), main = 'Comprimento da banda via heurística')

plot( density(faithful$waiting, bw = 'ucv'), main = 'Comprimento da banda via validação cruzada')

```
:::

### Método o núcleo multivariado
Seja $\boldsymbol{X}_1,\ldots,\boldsymbol{X}_n$ uma amostra aleatória de vetores aleatórios contínuos de dimensão $d$. O método do núcleo pode ser estendido para o cenário multivariado substituindo o parâmetro de escala escalar por uma matriz de larguras de banda (ou matriz de suavização), denotada por $\mathbf{H}$. 

A matriz $\mathbf{H}$ deve ser simétrica e positiva definida de ordem $d \times d$. O estimador de densidade por núcleo multivariado é definido por

$$\hat{f}_n(\boldsymbol{x})=\frac{1}{n}\sum_{i=1}^n |\mathbf{H}|^{-1/2} k\left(\mathbf{H}^{-1/2}(\boldsymbol{x}-\boldsymbol{x}_i)\right)$$
onde $|\mathbf{H}|$ representa o determinante da matriz de larguras de banda e $k(\cdot)$ é uma função núcleo multivariada (isto é, uma função densidade contínua, simétrica e integrada na reta padrão $d$-dimensional).

Um caso comum e matematicamente conveniente ocorre quando escolhemos como núcleo a densidade da distribuição Normal Padrão Multivariada $d$-dimensional, dada por 

$$k(\boldsymbol{u}) = (2\pi)^{-d/2} \exp\left(-\frac{1}{2}\boldsymbol{u}^T\boldsymbol{u}\right).$$

Nesse cenário, o estimador simplifica-se para

$$\hat{f}_n(\boldsymbol{x})=\frac{1}{n(2\pi)^{d/2}|\mathbf{H}|^{1/2}}\sum_{i=1}^n \exp\left(-\frac{1}{2}(\boldsymbol{x}-\boldsymbol{x}_i)^T\mathbf{H}^{-1}(\boldsymbol{x}-\boldsymbol{x}_i)\right)$$

::: {#exm}

Vamos estimar a densidade conjunta do tempo entre erupções e a duração destas, com os dados do Velho Fiel.

```{r}
#install.packages('ks')
library(ks)

densidade = kde(faithful)
plot(densidade, display = "image")
```
:::

## Maldição da dimensionalidade

Neste capítulo, apresentamos os estimadores de histograma e o método do núcleo. Ambos são baseados no número de pontos dentro de uma vizinhança. 

Considere, então, que $X \sim \mathcal{N}(0,1)$ e seja $A = (-1/2, 1/2)$ (ou seja, $P(A) \approx 0,4$). O número esperado de pontos dentro de $A$ é $n \cdot 0,4$. Portanto, para ter em média 5 pontos nessa região, é necessária uma amostra de tamanho pelo menos 13.

Suponha agora que $\boldsymbol{X} = (X_1, X_2)$ é um vetor aleatório com $X_1, X_2$ independentes e com distribuição $\mathcal{N}(0,1)$, e seja $A_2 = \{X_1 \in A, X_2 \in A\}$. Portanto, o número médio de pontos em $A_2$ é $n \cdot 0,4^2$, sendo necessária uma amostra de tamanho 32 para se ter, em média, 5 pontos nessa região.

Para um vetor aleatório $\boldsymbol{X} = (X_1, \ldots, X_q)$, onde $X_i \sim \mathcal{N}(0,1)$ são variáveis independentes, teremos que o número médio de pontos em $A_q = \cap_{i=1}^q \{X_i \in A\}$ é dado por $n \cdot 0,4^q$. Assim, torna-se necessária uma amostra de tamanho $n = 5 / 0,4^q$ para obter, em média, cinco pontos em $A_q$.

Observe que, mesmo sendo $A_q$ uma região de extrema importância (região de maior densidade), ela tende a ter baixa frequência devido ao comportamento explosivo do volume amostral com o aumento da dimensão. A tabela abaixo apresenta o tamanho de amostra necessário para se obter, em média, 5 pontos dentro de $A_q$.

$$\begin{array}{c|c}\hline
\text{Dimensão} &\text{Tamanho da amostra}\\ \hline
1 & 13\\
2 & 32 \\
3 & 78 \\
4 & 196 \\
5 & 489 \\
6 & 1.221 \\
7 & 3.052 \\
8 & 7.630 \\
9 & 18.074 \\
10 & 47.684 \\ \hline
\end{array}$$