# A função de distribuição empírica

## Definição e propriedades 

Seja $X_1,\ldots,X_n$ uma amostra aleatória proveniente de um modelo $F$ qualquer. Considere a função de distribuição empírica (FDE), dada por 
$$\hat{F}_{n}(x)=n^{-1} \sum_{i=1}^{n}I_{(-\infty,x]}(X_i)$$
onde $I_{A}(y)$ é a função indicadora do evento $y\in A$, valendo 1 se $y\in A$ e 0 em caso contrário. Em palavras, esse estimador representa a proporção de variáveis aleatórias que são menores ou iguais a $x$.

Vamos mostrar que a FDE é um estimador para $F$. Primeiro, notemos que $I_A(X)\sim\hbox{Bernoulli}(P(X\in A))$. Assim, 
    
$$\begin{align*}E[ \hat{F}_n(x)]&=n^{-1}E\left[\sum_{i=1}^n I_{(-\infty,x]}(X_i)\right]=n^{-1}\sum_{i=1}^n E[I_{(-\infty,x]}(X_i)]\\
&=n^{-1}\sum_{i=1}^n E[I_{(-\infty,x])}(X_1)] = n^{-1}nE[I_{(-\infty,x]}(X_1)]\\
&=P(X_1\leq x)=F(x)\end{align*}$$

logo a FDE é um estimador não viciado para $F(x)$. Além disso,

$$\begin{align*}Var[ \hat{F}_n(x)]&=n^{-2}Var\left[\sum_{i=1}^n I_{(-\infty,x]}(X_i)\right]=n^{-2}\sum_{i=1}^n Var[I_{(-\infty,x]}(X_i)]\\
&=n^{-2}\sum_{i=1}^n Var[I_{(-\infty,x])}(X_1)] = n^{-1}Var[I_{(-\infty,x]}(X_1)]\\
&=\frac{1}{n}F(x)[1-F(x)]\end{align*}$$
o que implica que a FDE é um estimador consistente. Também é possível mostrar que a FDE é uma estatística completa, o que implica que ela é o melhor estimador não viciado para $F(x)$, conforme o teorema abaixo.

::: {.panel-tabset}

### Teorema

::: {#thm-}
Seja $X_1,\ldots,X_n$ uma amostra aleatória onde $X$ tem função de distribuição $F(x)$. Então, para cada $x$ fixado, $\hat{F}_n(x)$ é uma estatística completa para $F(x)$.
:::

### Demonstração

Considere $U_x = n\hat{F}_n(x)=\sum_{i=1}^n I_{(-\infty,x]}(X_i)$. Note que $U_x\sim\hbox{Binomial}(n, F(x))$. Para uma função $g(U)$ qualquer

$$\begin{align}E[g(U)]&=\sum_{u=0}^n g(u){n\choose u}F(x)^u[1-F(x)]^{n-u}\\&=[1-F(x)]^n\sum_{u=0}^n\underbrace{{n\choose u}g(u)}_{a_u}\left[\underbrace{\frac{F(x)}{1-F(x)}}_{b}\right]^u\\&=[1-F(x)]^n\sum_{u=0}^na_u b^u\end{align}$$
Como a expressão acima é um polinômio, temos que $E[g(U)]=0$ se e somente se $a_u=0$ para $u=0,\ldots,n$, o que só pode ocorrer se $g(u)=0$ para $u=0,\ldots,n$. Portanto, $U_x$ é uma estatística completa e, como $\hat{F}_n(x)$ é uma transformação afim de $U_x$, teremos que a FDE também é completa.

:::


Vale ressaltar que a mesma notação é utilizada para a FDE observada, isto é,

$$\hat{F}_n(x)=\frac{1}{n}\sum_{i=1}^n I_{(-\infty,x]}(x_i).$$


::: {#exm-}
Em um estudo sobre preparo físico, 5 atletas foram selecionados para percorrer o mesmo circuito. Os tempos de cada um, em minutos foram:

$$\begin{array}{ccccc}
    5,20 & 5,58 & 6,23 &  6,42 &  7,06  
    \end{array}$$

A FDE destes dados é

$$\hat{F}_n(x)=\left\{ \begin{array}{cc}
    0 & x<5,2 \\
    \frac{1}{5} & 5,2\leq x < 5,58 \\
    \frac{2}{5} & 5,58 \leq x< 6,23 \\
    \frac{3}{5} & 6,23 \leq x <6,42 \\
    \frac{4}{5} & 6,42 \leq x<  7,06 \\
    1 & x\geq 7,06
\end{array}\right.$$
}

Essa função pode ser obtida no `R` do seguinte modo
```{r}
atletas <- c(5.20,  5.58,  6.23,  6.42,  7.06)  

fde <- ecdf(atletas)
fde(5.3)
```

Abaixo, mostramos o gráfico da FDE:

```{r}
plot(fde, xlab= 'Tempos dos atletas', main='')
```
:::

Independente da natureza de $X$, a FDE sempre representará uma função de distribuição discreta, com função de probabilidade (estimada) dada por 
    
$$p_n(x)=n^{-1}\sum_{i=1}^{n}I_{\{x\}}(x_i),$$
ou seja, $p_n(x)$ é a proporção de observações na amostra iguais a $x$, também conhecida como **frequência relativa.**

## Funcionais estatísticos

Um funcional estatístico é qualquer quantidade definida através de $F$. Por exemplo, a média populacional para variáveis aleatórias contínuas é dada por

$$\mu(F)=\int xdF(x)=\int xf(x)dx.$$

Como $F(x)$ pode ser estimada por $\hat{F}_n(x)$, podemos obter estimadores para $\theta(F)$ através do **princípio da substituição**.

::: {#def-}
**O princípio da substituição**
    
Seja $T$ um estimador para $\theta$ e suponha que desejamos estimar a função $\tau(\theta)$. Então, um estimador para $\tau(\theta)$ será $\tau(T)$.
:::

::: {#exm-}
**A média amostral**

Considere que existe $E(X)$ para o modelo $F(.)$. Como $\hat{F}_n(.)$ estima $F(.)$, a média calculada via FDE é um estimador para $\mu=E(X)$. 

Seja $S$ a amostra observada, removendo as repetições. Recorde que $\hat{F}_n(x)$ é a função de distribuição associada à variável aleatória discreta com função de probabilidade equivalente as frequências relativas do conjunto $s$. Então, a estimativa para $\mu$ é dada por 

$$\begin{align}\hat{\mu}&=\sum_{x\in s} xp_n(x)=\sum_{x\in s}x\sum_{i=1}^n\frac{1}{n}I_{\{x\}}(x_i)\\&=\frac{1}{n}\sum_{i=1}^n\left[\sum_{x\in s}xI_{\{x\}}(x_i)\right]=\frac{1}{n}\sum_{i=1}^n x_i=\bar{x}_n.\end{align} $$

:::

Embora o exemplo anterior tenha envolva apenas $\mu=E(X)$, a mesma abordagem pode ser utilizada para obter um estimador para $E[g(X)]$. 

::: {#prp-}
O estimador de $\theta(F)=E[g(X)]$ é dado por

$$\theta(\hat{F}_n)=\frac{1}{n}\sum_{i=1}^n g(X_i)$$
:::

::: {#exm-}

Como a variância de $X$ é dada por 

$$Var[X]=E[(X-E[X])^2]=E[X^2]-E[X]^2,$$
e como podemos $E[X^2]$ por
$$\frac{1}{n}\sum_{i=1}^n x_i^2,$$
teremos que o estimativa da variância baseada na FDE é dada por
$$\hat{\sigma}_n^2=\frac{1}{n}\sum_{i=1}^n x_i^2-\bar{x}_n^2=\frac{1}{n}\sum_{i=1}^n (x_i-\bar{x}_n)^2.$$
Por ser um estimador não viciado, utiliza-se a estimativa
$$s_n^2=\frac{1}{n-1}\sum_{i=1}^n (x_i-\bar{x}_n)^2.$$
:::

::: {#exm-}
O de quantil ordem $p$ (ou 100%-ésimo percentil), denotado por $Q(p)$, é definido por
    
$$Q(p)=F^{-1}(p)$$
onde $F^{-1}(p)$ é definida como o menor valor de $x$ tal que $F(x)$ é pelo menos igual a $p$, isto é,
$$F^{-1}(p)=\inf\{x:F(x)\geq p\}$$
    
Logo, pelo princípio da substituição, o qunatil $p$ é definido por

$$\begin{equation}
        Q_n(p)=\inf \{x:\hat{F}_n(x)\geq p\}.
\end{equation}$$


Se $X$ é contínua, então a função quantílica também é. Contudo, $Q_n(p)$ sempre será discreta. Para entregar um comportamento contínuo, existem diversos estimadores para a função quantil empírica interpolando as estatísticas de ordem 

$$Q^*(p)=(1-\gamma)x_{(i)}+\gamma x_{(i-1)},$$
onde $(i-1)/n<p< i/n$ e $i>1$. A função `quantile` do `R` apresenta 9 implementações distintas baseadas na interpolação.


:::

## O Teorema de Glivenk