# Exercícios de laboratório

## Laboratório 1: Satisfação Residencial de Famílias Homoafetivas

### Contexto

Este exercício baseia-se na dissertação de mestrado de **Beatriz da Silva Moreira (2025)**, intitulada *"Satisfação Residencial de Famílias Homoafetivas na Cidade de Manaus - AM"*, analisado pelo LabEst em 2025. O estudo investigou como o ambiente residencial e social impacta a qualidade de vida dessas famílias.

O projeto adotou uma abordagem mista. Na etapa quantitativa, foram coletadas respostas de **104 participantes**, focando em:

1. **Variáveis socioeconômicas** (renda, escolaridade, zona da cidade).

2. **Escalas de Satisfação** (Residência, Bairro e Acolhimento), mensuradas em escala Likert de 5 pontos (1 = Muito Insatisfeito a 5 = Muito Satisfeito).

O trabalho completo pode ser consultado no [Repositório da UFAM](https://tede.ufam.edu.br/bitstream/tede/11079/6/DISS_BeatrizMoreira_PPGPSI).

### Carregamento dos Dados

```{r}
#| message: false
#| warning: false

if (!require("gsheet")) install.packages("gsheet")
library(gsheet)

url <- '[https://docs.google.com/spreadsheets/d/1Bt51Ub_ufq35V6fwBs5rvO3Imwmfq9dAOPFNQkw2guk/edit?usp=sharing](https://docs.google.com/spreadsheets/d/1Bt51Ub_ufq35V6fwBs5rvO3Imwmfq9dAOPFNQkw2guk/edit?usp=sharing)'
dados <- gsheet2tbl(url)
```


### Exercícios Propostos

**Exercício 1:**  A teoria de satisfação residencial sugere que as pessoas tendem a ser mais satisfeitas com o interior de suas casas (controle privado) do que com o bairro/vizinhança (controle público). Verifique se existe uma diferença significativa entre a satisfação com a residência e a satisfação com o bairro para o mesmo participante.

**Exercício 2:** A dissertação sugere que a percepção de acolhimento social (segurança contra homofobia) pode variar drasticamente dependendo da zona da cidade onde a família reside.

Construa uma tabela de contingência cruzando a variável Zona da Cidade com a escala de Acolhimento e investigue a afirmação..

**Exercício 3:** Queremos investigar se a associação entre a Zona da Cidade e a Satisfação é a mesma para Homens e Mulheres. Monte uma tabela de contingência tripla: Gênero x Zona x Satisfação e analise os diferentes tipos de dependência.

**Exercício 4.** Procure por outras associações entre as variáveis de satisfação e as sócio-econômicas.

## Laboratório 2: Análise da Produção de Própolis Amazônica

### Contexto

Este laboratório utiliza dados reais do relatório técnico de **Monique Emanuela (2025)** sobre a produção de própolis por abelhas sem ferrão (*Duckeola ghilianii* e *Frieseomelitta longipes*). 

O objetivo é aplicar métodos baseados em **postos** para responder a perguntas fundamentais sobre a produção, pureza e sazonalidade, sem assumir a normalidade dos dados.

### Preparação do Ambiente

A pesquisadora acompanhou durante um ano a produção de própolis por duas espécies de abelhas sem ferrão nativas da Amazônia em diversas colméias. As coletas foram realizadas nos meses de outubro e dezembro de 2024 e março, maio, julho e setembro de 2025.

O banco de dados pode ser baixado com o seguinte comando no R. Nota: a colméia na linha 33 perdeu a abelha rainha e por isso não houve coleta de própolis. Ela foi substituída por outra de dimensões análogas na mesma propriedade da anterior.


```{r}
library(gsheet)
url <- 'https://docs.google.com/spreadsheets/d/1DtCC-J2tl_G5qk3PagQyN00x6YgDqwfRrZr0GYo78M0/edit?usp=sharing'

dados <- gsheet2tbl(url)
```

As variáveis são

* LOCALIZAÇÃO: município da coleta. Não será utilizado na análise

* ESPÉCIE: espécie das abelhas, com duas respostas possíveis       

* SIGLA: uma composição com a localização, espécie e caixa. É a variável que identifica a unidade experimental.        

* CAIXA: variável de controle a pesquisadora. Não será utilizado

* INSERÇÃO DO  ACETATO: não será considerado na análise

* DATA DA COLETA: data, no formato dd.mm.yyyy. 

* PESO: principal variável para o estudo da capacidade, medida em gramas

* ESTACAO: verão ou inverno (amazônicos)

* COLETA: fase da coleta, variando de 1 a 6.

### Exercícios Propostos

**Problema 1**. O pesquisador deseja saber se a espécie **Duckeola ghilianii** é mais produtiva que a **Frieseomelitta longipes**, independente da época do ano. Considere que cada coleta foi feita em colmeias distintas para este corte de análise. Existe diferença significativa no Peso (g) da própolis entre as duas espécies?

**Problema 2**. Valores mais baixos podem indicar maior pureza orgânica. Os dados foram coletados em três locais diferentes da Amazônia. O local de coleta influencia a composição mineral (variável Cinzas)?

**Problema 3**. Para as mesmas colmeias (identificadas pela variável sigla), comparou-se a produção no Pico da Safra (Janeiro) e no Período de Entressafra (Julho). A produção de uma mesma colmeia muda significativamente entre esses dois meses específicos?

**Problema 4**. Imagine que selecionamos 10 colmeias e medimos sua produção em 4 momentos do ano (Janeiro, Abril, Julho e Outubro). Queremos saber se o fator "Tempo" altera o ranking de produção das colmeias. Há um efeito de tratamento (mês) sobre a produção, considerando que as mesmas unidades foram medidas repetidamente?

## Laboratório 3: Modelagem Não-Paramétrica de Acidentes Botrópicos na Região Metropolitana de Manaus

### Contexto

Este exercício baseia-se no relatório técnico de **Melyssa Oliveira Gomes (2025)**, intitulado *"Influência da urbanização na incidência de acidentes botrópicos na Região Metropolitana de Manaus"*, desenvolvido em parceria com o LabEst.

O estudo original investigou como diferentes tipos de cobertura do solo (floresta, área urbana, agropecuária e corpos d'água) afetam a frequência de ataques de serpentes do gênero *Bothrops* (jararacas).

Nas análises preliminares da pesquisa, os Modelos Lineares Generalizados (GLMs) tradicionais apresentaram limitações de ajuste e forte suspeita de relações não-lineares. Neste laboratório, adotaremos uma abordagem de **suavização e regressão não-paramétrica** para modelar o comportamento dessas relações sem impor uma forma funcional rígida aos dados.

O código abaixo vai gerar o banco denominado `dados2`.

```{r}
url <- 'https://docs.google.com/spreadsheets/d/1PTDJmXQ8Tld92zGooIOqf_zRor2H97yk/edit?usp=sharing&ouid=115254923269412177857&rtpof=true&sd=true'
require(gsheet)
dados <- gsheet2tbl(url)
dados$agropecuaria <- as.numeric(dados$agropecuaria)
dados$agua <- as.numeric(dados$agua)
dados$urbano <- as.numeric(dados$urbano)
dados$floresta <- as.numeric(dados$floresta)
dados$botrops_100mil <- as.numeric(dados$botrops_100mil)

dados2 <- subset( dados, select = c('botrops_n','municipio','agropecuaria','urbano','agua','floresta'))

dados2$totalAreas <- dados2$agropecuaria +
dados2$urbano+
dados2$floresta+
dados2$agua

logit = function(x) log(x/(1-x))

dados2$lagro <- logit(dados2$agropecuaria/dados2$totalAreas)
dados2$lurb <- logit(dados2$urbano/dados2$totalAreas)
dados2$lagu <- logit(dados2$agua/dados2$totalAreas)
dados2$lflo <- logit(dados2$floresta/dados2$totalAreas)

```

As quatro variáveis originais de cobertura foram calculadas em km$^2$. Cada uma foi dividida pela soma das demais, sendo portanto consideradas como percentuais de contribuição (ou seja, as soma das quatro equivale a 1, ou 100$%). Em seguida, foi aplicada a transformação logit.  O banco `dados2` possui as  variáveis de cobertura já transformadas e as demais de interesse:

* `municipio`: Identificador da localidade da Região Metropolitana de Manaus. 

* `botrops_n`: Número de acidentes registrados com o gênero Bothrops.

* `lflo`:  logit do percentual de cobertura florestal na localidade.

* `lurb`:  logit do percentual de área urbana consolidada

* `lagua`:  logit do percentual da bacia hidrográfica consolidada

* `lagro`:  logit do percentual de área destinada à atividades do agronegócio.


Exercícios:

1. Explore as relações entre o número de acidentes com jararacas e as variáveis de cobertura utilizando a regressão de Nadarya-Watson (analise uma regressora de cada vez).

2. Proponha uma alternativa ao modelo proposto anteriormente, considerando splines cúbicos
(analise uma regressora de cada vez)

3. Faça uma análise multivariada utilizando splines cúbicos e analise o valor predito do número de ataques considerando as regressoras ao pares.

## Laboratório 4: Análise Química de Óleos Essenciais da Amazônia

### Contexto 

Pesquisadores do Departamento de Química da Universidade Federal do Amazonas (UFAM) submeteram um projeto de pesquisa ao Laboratório de Estatística (LabEst/ICE) com o objetivo de investigar os fatores que influenciam a composição química e a concentração de óleos essenciais extraídos de folhas de espécies vegetais das famílias *Lauraceae* e *Annonaceae*.

Sabe-se que, além de fatores genéticos, as condições ecológicas e sazonais afetam diretamente o metabolismo secundário das plantas, alterando o rendimento e o perfil dos constituintes voláteis (metabólitos de grande valor terapêutico, farmacológico e industrial).  

### Estrutura do Banco de Dados 

O arquivo contendo as informações coletadas pelos pesquisadores possui a seguinte organização:

* 1ª Coluna (Constituinte): Identifica o nome do composto químico (metabólito secundário) detectado na análise por espectrometria de massa (ex: a-pinene, safrol, 1,8-cineole, etc.).  

* Demais Colunas (18 colunas): Representam as amostras resultantes do cruzamento de diferentes condições experimentais. O cabeçalho de cada coluna segue o padrão de codificação EHL, composto por três caracteres:  

  * E (Estação Climática): V para Verão ou I para Inverno.  H (Horário da Coleta): 6 para 6h, 12 para 12h ou 18 para 18h.  
  * L (Localidade da Coleta): Q para Igarapé do Querosene, P para Igarapé do Piaba ou C para uma Área Cultivada.  
  Exemplo: A coluna V12P indica a concentração dos constituintes químicos na amostra coletada no Verão, às 12h, no Igarapé do Piaba.
  
  Utilize o bloco de código abaixo para importar o conjunto de dados.
  
```{r}
library(gsheet)
url <- 'https://docs.google.com/spreadsheets/d/1dfbHGC_4bFmUJdT97tNIumbSWUcwX_WEqbVPF8n6wUQ/edit?usp=sharing'
dados <- gsheet2tbl(url)
dados <- data.frame(dados)
# resolvendo problemas com transformações de números em texto
for(j in 2:19) dados[,j] <- as.numeric(dados[,j])
```

### Problema

Os químicos suspeitam fortemente que as flutuações sazonais ao longo do ano exercem uma influência drástica no metabolismo geral da planta , afetando quase todos os compostos produzidos. Explore os dados e teste essa hipótese.

## Laboratório 5: Sazonalidade e Modelagem Temporal em Espécies de Lauraceae

### Contexto
Pesquisadores do Departamento de Química e do Laboratório de Cromatografia da Universidade Federal do Amazonas (UFAM) submeteram ao LabEst um estudo sobre a variação na composição química do óleo essencial extraído das folhas da espécie Endlicheria bracteolata (da família Lauraceae), uma planta nativa da região amazônica. O objetivo principal do projeto foi mapear como os fatores climáticos e o padrão sazonal da Amazônia (estratificado ao longo dos meses do ano) influenciam a concentração e o rendimento dos constituintes químicos voláteis da planta (como o b-caryophyllene, b-bourbonene, entre outros). Infelizmente, devido a problemas operacionais na coleta, as observações referentes ao mês de outubro foram perdidas, gerando uma lacuna temporal que precisa ser considerada na análise.

### Estrutura do Banco de Dados e Tratamento Inicial

O banco de dados original possui os 63 tipos de constituintes observados dispostos nas linhas e o acompanhamento de suas concentrações mensais nas colunas. Para que os dados reflitam adequadamente o comportamento multivariado e temporal, realize passos de preparação:

Filtragem: Identifique e remova do banco de dados os constituintes considerados insignificantes para o estudo da variação sazonal (aqueles que apresentaram valor zero em todos os meses monitorados).

Padronização: Como compostos majoritários e minoritários possuem ordens de grandeza muito distintas, cada constituinte restante deve ser padronizado (subtraindo a sua respectiva média e dividindo pelo seu desvio padrão).

### Problema

Verifique se há evidências de comportamento sazonal.


