# Tópicos em regressão não paramétrica

Sejam $(Y_1,\boldsymbol{x}_1'),\ldots,(Y_n,\boldsymbol{x'}_n)$ vetores aleatórios independentes. Denominamos por regressão o problema de obter
$r(\boldsymbol{x})=E[Y|\boldsymbol{x}]$. Nesse contexto, a variável $Y$ é denominada resposta e $\boldsymbol{x}'$ é denominado vetor de regressoras. No problema de regressão linear, temos, para $i=1,\ldots,n$ 

$$r(\boldsymbol{x}_i)=E[Y|\boldsymbol{x}_i]=\sum_{j=1}^q \beta_j x_{i,j}.$$
Ao assumir que $\hat{y}_i=y_i$ é uma estimativa para $E[Y_i|\boldsymbol{x}_i]$, pode-se estimar $\beta_1,\ldots,\beta_q$ encontrando $\hat{\beta}_1,\ldots,\hat{\beta}_k$ que minimizam
$$\sum_{i=1}^n( y_i-\hat{y}_i)^2=\sum_{i=1}^n\left(y_i-\sum_{j=1}^q\hat{\beta}_jx_{i,j}\right)^2.$$
Esse é o problema conhecido como método dos mínimos quadrados, um dos primeiros métodos de estimação, criado por Lagrange no começo do século XIX. Por não assumir uma distribuição com o conhecimento dos parâmetros, esse método é semi-paramétrico. Ao fazer $\boldsymbol{y}'=(y_1,\ldots,y_n)$ e $\boldsymbol{X}'=(\boldsymbol{x}_1,\ldots,\boldsymbol{x}_n)$, temos que

$$\sum_{i=1}^n( y_i-\hat{y}_i)^2=(\boldsymbol{y}-\boldsymbol{X}\hat{\boldsymbol{\beta}})'(\boldsymbol{y}-\boldsymbol{X}\hat{\boldsymbol{\beta}}),$$
cuja minimização é dada por
$$\hat{\boldsymbol{\beta}}=(\boldsymbol{X}'\boldsymbol{X})^{-1}\boldsymbol{X}\boldsymbol{y}.$$

::: {#exm-}
O banco `mtcars` possui 32 medidas de automóveis. Estamos interessados em relacionar as variáveis regressoras **peso** (`wt`)  e **número de cilindros** (`cyl`) com a variável **milhas por galão**  (`mpg`). Observando os diagramas de dispersão abaixo, temos motivos para pensar em um modelo linear.

```{r}
pairs( mtcars[,c(1,2,6)])
```

Utilizamos a função `lm` que ajusta o modelo de regressão linear. Seu argumento principal é
`mpg ~ wt + cyl`, o que implica no modelo

$$r(x)=\hat{\beta}_0+\hat{\beta}_1\text{peso}+\hat{\beta}_2\text{no. cilindros}$$
A função `coefficients` armazena os valores estimados para $\beta_0,\beta_1,\beta_2$.


```{r}
mod <- lm( mpg ~ wt + cyl, data = mtcars)
beta <- coefficients(mod)
beta
```

A função `predict` apresenta o valor de $\hat{r}(.)$. Abaixo, apresentamos a relação entre peso e milhas por galão obseervada e predita.

```{r}
plot( mtcars$wt, mtcars$mpg, pch = 16, col ='seagreen')
reg <- data.frame( wt = mtcars$wt, cyl = mtcars$cyl)
pred <- predict(mod, reg)
points(mtcars$wt, pred, col = 2, pch = 16)
legend('topright', c('Observado','Predito'), col=c('seagreen',2), pch=16, bty='n')
```

:::


Estamos interessados na estrutura mais geral, ou seja

$$E[Y|\boldsymbol{x}]=r(\boldsymbol{x}),$$
no qual $r(.)$ é desconhecida. Ao estimar $r(\boldsymbol{x})$ por $\hat{r}_n(\boldsymbol{x})$, podemos avaliar o ajuste pelos mínimos quadrados calculados por validação cruzada

$$\sum_{i=1}^n(y_i-\hat{r}_{-i}(x_i))^2,$$
onde $\hat{r}_{-i}$ é a estimativa não paramétrica de $y_i$ calculada removendo a $i$-ésima unidade amostral.


## Regressão de núcleo de Nadaraya-Watson

### Regressão simples

Sejam $(Y_1,x_1),\ldots,(Y_n,x_n)$ variáveis aleatórias independentes onde 
$$Y_i=r(x_i)+\varepsilon_i,$$
com $E[\varepsilon_i]=0$ e $Var[\varepsilon_i]=\sigma^2$, ou seja

$$r(x)=E[Y|x]=\int y f(y|x)dy=\frac{\int yf(x,y)dy}{f(x)}$$
Podemos estimar $r(x)$ realizando duas estimativas via método do núcleo. Primeiro, estimamos

$$\hat{f}_n(x)=\frac{1}{n}\sum_{i=1}^n \frac{1}{h_X}k\left(\frac{x-x_i}{h_X}\right).$$
Em seguida, estimamos $f(x,y)$ utilizando um núcleo com densidades independentes, como dado abaixo

$$\hat{f}_n(x,y)=\frac{1}{n}\sum_{i=1}^n \frac{1}{h_Xh_Y}k\left(\frac{x-x_i}{h_X}\right)k\left(\frac{y-y_i}{h_Y}\right).$$
Portanto, a integral $\int yf(x,y)dy$ é estimada por

$$\begin{align}\int y\hat{f}_n(x,y)dy&=\frac{1}{n}\sum_{i=1}^{n}\frac{1}{h_X}k\left(\frac{x-x_i}{h_Y}\right)\int y\frac{1}{h_Y}k\left(\frac{y-y_i}{h_Y}\right)dy\\&=\frac{1}{n}\sum_{i=1}^ny_ik\left(\frac{x-x_i}{h_X}\right)\end{align}$$
logo, $r(x)$ é estimada por

$$\hat{r}(x)=\sum_{i=1}^n y_iw(x),$$
onde

$$w(x)=\sum_{i=1}^n\frac{y_ik\left(\frac{x-x_i}{h_X}\right)}{\sum_{i=1}^n k\left(\frac{x-x_i}{h_X}\right)}.$$

Para encontrar $h_X$, minimizamos os quadrados dos erros por validação cruzada

$$\hat{J}(h)=\sum_{i=1}^n \left(y_i-\hat{r}_{-i}(x_i)\right)^2,$$
onde $\hat{r}_{-i}$ é o estimador de Nadaraya-Watson calculado sem a $i$-ésima observação.

::: {#exm-}
Os dados abaixo, disponíveis no pacote `np`, se referem a uma amostra aleatória retirada do censo canadense de 1971 de homens com o mesmo nível de educação. As variávels são a idade  (`age`) e o logaritmo do salário (`logwage`).

```{r}
# install.package('np')
require(np)

data(cps71, package = "np")
dados <- cps71[, c("logwage", "age")]
plot( dados$age, dados$logwage , xlab= 'Idade', ylab='Log-salário')
```

O pacote `np` possui diversos métodos de regressão com núcleos implementados para a função `pnpregbw`, que retorna $h_X$ e ajusta o modelo. Ao colocar seu argumento `regtype='lc'`, estamos realizando a regressão de Nadaraya-Watson. Já o argumento `bwmethod` indica o método de escolha da banda, sendo a minimização dos quadrados dos erros por validação cruzada o padrão.

```{r}
options(np.messages = FALSE)
# Seleção do comprimento da banda
bw <- npregbw(logwage ~ age, data = dados, regtype = "lc")
summary(bw)

# ajusta a regressão
fit <- npreg(bws = bw, data = dados)
summary(fit)

## Gráfico do ajuste.
plot( fit, plot.errors.method = "bootstrap" )
```

Para obter o valor de $r(x)$ para um $x$ qualquer, utilizamos a função `predict`.

```{r}
# verificando o log-salário médio para alguém de 50 anos
age <- 50
novo <- data.frame(age)

predict(fit, newdata= novo )
```
:::


### Regressão múltipla

A estensão multivariada (para mais regressoras) é imediata. Observe que

$$E[Y|\boldsymbol{x}]=\frac{\int yf(y,\boldsymbol{x})dy}{f(\boldsymbol{x})}$$
Portanto, basta realizar a estimação não paramétrica das entidades envolvidas. Considerando que existem $q$ variáveis regressoras, a estimação não paramétrica de $f(\boldsymbol{x})$ é realizada a partir do núcleo formado por $q$ densidades independentes, ou seja

$$\hat{f}_n(\boldsymbol{x})=\frac{1}{n}\sum_{i=1}^n \prod_{j=1}^q\frac{1}{h_j}k\left(\frac{x_j-x_{i,j}}{h_j}\right)$$
e, de modo análogo,

$$\hat{f}_n(y,\boldsymbol{x})=\frac{1}{n}\sum_{i=1}^n\frac{1}{h_Y}k\left(\frac{y-y_{i}}{h_Y}\right) \prod_{j=1}^q\frac{1}{h_j}k\left(\frac{x_j-x_{i,j}}{h_j}\right)$$
o que implica que a integral $\int y f(y,\boldsymbol{x})dy$ pode ser estimada por

$$\begin{align}\int y\hat{f}_n(y,\boldsymbol{x})dy&=\frac{1}{n}\sum_{i=1}^n\left[\int\frac{y}{h_Y}k\left(\frac{y-y_{i}}{h_Y}\right)dy\right] \prod_{j=1}^q\frac{1}{h_j}k\left(\frac{x_j-x_{i,j}}{h_j}\right)\\&=\frac{1}{n}\sum_{i=1}^ny_i \prod_{j=1}^q\frac{1}{h_j}k\left(\frac{x_j-x_{i,j}}{h_j}\right)\end{align}$$
e
$$E[Y|\boldsymbol{x}]=\sum_{i=1}^n y_iw(\boldsymbol{x}),$$
onde
$$w(\boldsymbol{x})=\frac{\prod_{j=1}^q k\left(\frac{x_j-x_{i,j}}{h_j}\right)}{\sum_{i=1}^n \prod_{j=1}^q k\left(\frac{x_j-x_{i,j}}{h_j}\right)}$$
De modo análogo ao caso univariado, encontramos $h_1,\ldots,h_q$, minimizando a soma dos quadrados dos erros por validação cruzada

$$\hat{J}(\boldsymbol{h})=\sum_{i=1}^n \left(y_i-\hat{r}_{-i}(\boldsymbol{x}_i)\right)^2,$$
onde $\hat{r}_{-i}$ é a estimativa de Nadaraya-Watson ajustada sem a $i$-ésima unidade amostral.

::: {#exm-}
O exemplo ilustra a regressão de Nadaraya-Watson (constante local) para prever o comprimento da sépala (Sepal.Length) usando duas regressoras do banco iris. Inicialmente, a função npregbw() calcula as larguras de banda ótimas por validação cruzada, equilibrando o viés e a variância de forma automatizada. Em seguida, o modelo é ajustado com a função npreg(), que estima a superfície não-paramétrica por meio de médias ponderadas locais. Por fim, o gráfico de diagnóstico confronta os valores reais com os preditos pelo Kernel, revelando uma forte aderência dos pontos à linha de referência de 45 graus, o que comprova a alta eficácia e o poder preditivo do estimador.

```{r}
pairs(iris)
options(np.messages = FALSE)

# Seleção do comprimento da banda
bw <- npregbw(Sepal.Length ~ Sepal.Width + Petal.Length , data = iris, regtype = "lc")
summary(bw)

# ajusta a regressão
fit <- npreg(bws = bw, data = iris)

# toma os valores preditos
iris$predito <- fitted(fit)
# gráficos:
# Gráfico de diagnóstico: Real vs Predito
plot(iris$Sepal.Length, iris$predito,
     xlab = "Sepal.Length Real", ylab = "Sepal.Length Predito pelo Kernel",
     main = "Valores Reais vs. Ajustados",
     pch = 19, col = "darkgreen")

# Adiciona uma linha de referência de 45 graus (Ajuste Perfeito)
abline(a = 0, b = 1, col = "red", lwd = 2)

# valores preditos usando a regressora Sepal width:
xreg = data.frame(iris$Sepal.Width, iris$Petal.Length)
pred = predict( bw, xreg)

plot(iris$Sepal.Width , iris$Sepal.Length)
points(xreg$iris.Sepal.Width, pred$mean, pch = 16)

```
:::

Embora a regressão de Nadarya-Watson tenha a flexibilidade necessária para modelar o comportamentos não lineares, na prática ela sofre o problema da maldição da dimensionalidade explicada no capítulo anterior. 

## Splines

Abaixo, apresentamos um conjunto de dados simulado, no qual são apresentados a verdadeira regressão ($r(x)=3\sin(x)$, em cinza) e a reta de regressão linear estimada, ou seja
$$\hat{r}(x)=\hat{\beta}_0+\hat{\beta}_1x$$


```{r echo = FALSE}
set.seed(123)
x = runif(100,-1,pi)
y= 3*sin(x)+rnorm(100)
plot(x,y)
mod = lm(y~x)
theta = coefficients(mod)
abline(a = theta[1], b = theta[2] ,lwd=2)
curve(3*sin(x),add=T, col= 'gray',lwd = 2)
```
Podemos obter uma aproximação melhor, separando o conjunto de dados em duas partes e ajustando uma regressão linear para cada conjunto. Seja $\xi$ o valor de $x$ que particiona os valores (tal valor será denominado **nó**). Teremos então o seguinte modelo de regressão

$$r(x)=E[Y|x=x]=\begin{cases}\beta_0+\beta_1x,&x<\xi\\ \beta_2+\beta_3x,&x\geq \xi.\end{cases}$$
Como $r(x)$ é contínua, é necessário ter
$$\beta_0+\beta_1\xi=\beta_2+\beta_3\xi\Rightarrow \beta_2-\beta_0=-(\beta_3-\beta_1)\xi.$$

Note que
$$\begin{align}r(x)&=[\beta_0+\beta_1 x]I_{(-\infty,\xi)}(x)+[\beta_2+\beta_3 x]I_{[\xi,\infty)}(x)\\&=[\beta_0+\beta_1 x]\left(1-I_{[\xi,\infty)}(x)\right)+[\beta_2+\beta_3 x]I_{[\xi,\infty)}(x)\\&=
\beta_0+\beta_1x+[\beta_2-\beta_0+(\beta_3-\beta_1)x]I_{[\xi,\infty)}(x)\\&=\beta_0+\beta_1x+\underbrace{(\beta_3-\beta_1)}_{\theta}(x-\xi)I_{[\xi,\infty)}(x),\end{align}$$
e, como $I_{[\xi,\infty)}(x)=I_{[0,\infty)}(x-\xi)$, definindo
$$(x-\xi)_+=(x-\xi)I_{[\xi,\infty)}(x),$$
temos que o modelo de regressão proposto pode ser reescrito como 
$$r(x)=\beta_0+\beta_1x+\theta(x-\xi)_+$$
A expressão acima é denominada spline de ordem 2 e a estimação de seus coeficientes é realizada como em um modelo de regressão tradicional. Abaixo, mostramos o spline de ordem 2 ajustado considerando a mediana como nó.

```{r echo = FALSE}
set.seed(123)
x = runif(100,-1,pi)
y= 3*sin(x)+rnorm(100)
plot(x,y)
m = median(x)
x_sp = (x-m)*ifelse(x>m,1,0)
mod = lm(y~x+x_sp)
theta = coefficients(mod)
curva_aux = function(x) theta[1]+theta[2]*x+theta[3]*(x-m)*ifelse(x>m,1,0)
curve(3*sin(x),add=T, col= 'gray',lwd = 2)
curve( curva_aux(x),add=T, lwd =2)
```

De modo semelhante ao que foi discutido, podemos definir o spline de ordem 3, também conhecido como cúbico, dado por

$$r(x)=\beta_0+\beta_1x +\beta_2x^2+\theta(x-\xi)_+^2.$$
Abaixo, apresentamos o spline cúbico ajustado.

```{r echo = FALSE}
set.seed(123)
x = runif(100,-1,pi)
y= 3*sin(x)+rnorm(100)
plot(x,y)
m = median(x)
x_sp = ((x-m)^2)*ifelse(x>m,1,0)
mod = lm(y~x+I(x^2)+x_sp)
theta = coefficients(mod)
curva_aux = function(x) theta[1]+theta[2]*x+theta[3]*x^2 +theta[4]*((x-m)^2)*ifelse(x>m,1,0)
curve(3*sin(x),add=T, col= 'gray',lwd = 2)
curve( curva_aux(x),add=T, lwd =2)
```
Em geral, é difícil distinguir a olho nu a diferença entre splines de ordem maior. Todavia, pode-se definir um spline de ordem $M$, com $M=1,2,\ldots$ por
$$r(x)=\sum_{j=0}^{M-1}\beta_jx^{j}+\theta(x-\xi)_+^{M-1}.$$
Além disso, mais nós podem ser acrescentados, produzindo o modelo

$$r(x)=\sum_{j=0}^{M-1}\beta_jx^{j}+\sum_{k=1}^K\theta_k(x-\xi_k)_+^{M-1}.$$

::: {#exm-}

Abaixo, revisitamos o banco de dados `mtcars`, agora considerando a relação entre a regressora  potência (`hp`) e a resposta milhas por galão (`mpg`).  Observe a relação não linear entre as duas variáveis

```{r}
plot(mtcars$hp, mtcars$mpg)
```

A função `spline`, do pacote `stats` ajusta o spline cúbico. Contudo, o pacote `splines` permite mais flexibilidade. Neste pacote, a matriz de regressão do spline de ordem $M$ é construída a partir da função `bs(x, degree, knots)`, onde `degree` é a ordem (sendo o cúbico o padrão) e `knots` é um vetor de nós. Vamos utilizar os quartis como nós.

```{r}
require(splines)
plot(mtcars$hp, mtcars$mpg)
mod <- lm( mpg ~ bs(hp), data = mtcars)
xhp = seq( min(mtcars$hp), max(mtcars$hp),length.out =50)
pred = predict(mod, data.frame( hp = xhp))
lines( xhp, pred, lwd = 2)
```

Vamos adicionar uma banda de confiança, utilizando para isso a função `predict` para retornar o erro padrão do modelo.

```{r}
library(scales)
pred = predict(mod, data.frame( hp = xhp), se.fit = TRUE)

banda_inf <- pred$fit - 1.96 * pred$se.fit
banda_sup <- pred$fit + 1.96 * pred$se.fit

plot(mtcars$hp, mtcars$mpg, pch = 16, col = 'tomato',
     ylab = 'Milhas por galão',xlab = 'Potência')
polygon( c(xhp, xhp[50:1]),
         c(banda_inf, banda_sup[50:1]), col = alpha('orange', .3))
lines( xhp, pred$fit, lwd = 2)


```
:::

Para o caso multivariado, podemos definir para cada variável regressora a função

$$g_m(x)=\sum_{j=0}^{M-1}\beta_{j,m}x^{j}+\sum_{k=1}^K\theta_{k,l}(x-\xi_k)_+^{M-1}.$$
e em seguida definir

$$r(\boldsymbol{x})=\sum_{m=1}^q g_m(x_m).$$
::: {#exm-}

Revisitamos mais uma vez o banco de dados `mtcars`. Vamos ajustar o modelo de regressão spline cubico para predizer a variável `mpg` pelas variáveis `hp`e `wt`.


```{r}
require(splines)
mod = lm(mpg ~ bs(hp)+ bs(wt), data = mtcars)
summary(mod)
```

Abaixo, apresentamos o ajuste da potência fixando o peso nos quartis.

```{r}
require(scales)
require(splines)
xhp = seq(min(mtcars$hp),max(mtcars$hp), length.out = 50)
# 25%
xreg = data.frame( hp = xhp,
                   wt = quantile(mtcars$wt,.25))
pred = predict(mod, xreg, se.fit = TRUE)
sup = pred$fit + 1.96*pred$se.fit
inf = pred$fit - 1.96*pred$se.fit

plot(xhp,pred$fit, type = 'l', ylim = c(10,30))
polygon( c(xhp, xhp[50:1]),
         c(inf, sup[50:1]), col = alpha('orange',.3))

# 50%
xreg = data.frame( hp = xhp,
                   wt = quantile(mtcars$wt,.5))
pred = predict(mod, xreg, se.fit = TRUE)
sup = pred$fit + 1.96*pred$se.fit
inf = pred$fit - 1.96*pred$se.fit

lines(xhp,pred$fit, type = 'l')
polygon( c(xhp, xhp[50:1]),
         c(inf, sup[50:1]), col = alpha('tomato',.3))

#  75%
xreg = data.frame( hp = xhp,
                   wt = quantile(mtcars$wt,.25))
pred = predict(mod, xreg, se.fit = TRUE)
sup = pred$fit + 1.96*pred$se.fit
inf = pred$fit - 1.96*pred$se.fit

lines(xhp,pred$fit, type = 'l')
polygon( c(xhp, xhp[50:1]),
         c(inf, sup[50:1]), col = alpha('cyan',.3))

legend('topright',c('25%','50%','75%'), bty = 'n')

```

:::

É importante notar que o modelo aditivo utilizando splines proposto não sofre o mesmo problema da regressão de Nadarya-Watson com o número de regressoras, uma vez que o aumento da complexidade é linear. Entretanto, esse modelo ignora a complexidade da estrutura conjunta das regressoras. 

## Regressão por Busca de Projeção (Projection Pursuit Regression) 

Seja $(Y_1,\boldsymbol{x}^T_1),\ldots,(Y_n,\boldsymbol{x}_n^T)$ uma amostra de variáveis independentes, onde $\boldsymbol{x}^T$ é um vetor comprimento $q$ contendo as variáveis regressoras. Vimos anteriormente que a regressão $r(\boldsymbol{x})=E(Y|\boldsymbol{X}=\boldsymbol{x})$ pode ser estimada por um modelo aditivo,

$$\hat{r}(\boldsymbol{x})=\sum_{j=1}^q g_j(x_j)+\varepsilon$$
onde $g_j$ é um spline definido a partir da $j$-ésima variável regressora. Uma das críticas os splines está no fato de que a variabilidade conjunta das regressoras não é considerada. Uma alternativa para esse problema seria o modelo de regressão por busca de projeção, dada por

$$\begin{align} \hat{r} (\boldsymbol{x})&=\sum_{m=1}^Mg_m(\boldsymbol{z}_m)\\&\boldsymbol{z}_m=\boldsymbol{w}^T_m\boldsymbol{x},\end{align}$$
onde as funções $g_m(.)$, denominadas funções de crista, são funções suaves que devem ser estimadas (utilizando splines, por exemplo). Tais funções são definidas sob as projeções unidimensionais $\boldsymbol{z}_1,\ldots,\boldsymbol{z}_M$. Como procuramos pelos pesos $\boldsymbol{w}_m$ que ajustam o modelo, isso justifica o nome "busca de projeção". O vetor de pesos tem o objetivo exclusivo de apontar a direção do eixo de projeção   

::: {#exm-}
Para ilustrar a flexibilidade do modelo de regressão por busca de projeção, considere o seguinte modelo de regressão não linear

$$E(Y|\boldsymbol{X}=(x_1,x_2))=x_1x_2$$
Esse modelo pode ser obtido a partir das seguintes funções de crista:

$$\begin{align}g_1(\boldsymbol{z}_1)&=\frac{1}{4}\left(x_1+x_2\right)^2\\g_2(\boldsymbol{z}_1)&=-\frac{1}{4}\left(x_1-x_2\right)^2\end{align}$$
ou seja, 
$$E(Y|\boldsymbol{X}=\boldsymbol{x})=g_1(\boldsymbol{w}^T_1\boldsymbol{x})+g_2(\boldsymbol{w}^T_2\boldsymbol{x}),$$
onde $\boldsymbol{w}^T_1=(1,1)$ e $\boldsymbol{w}^T_2=(1,-1)$. Produtos de ordem maior podem ser representados de modo similar. 
:::

De fato, um modelo de regressão por busca de projeção pode aproximar qualquer função contínua para $M$ grande o suficiente, estando dentro da classe dos modelos conhecidos como aproximadores universais. Entretanto, como as regressoras entram no modelo como projeções, a interpretação do modelo ajustado é em geral complexa. Portanto, um modelo de regressão por busca de projeção é mais útil para problemas de predição.

O ajuste deste modelo procura pelos pesos $\boldsymbol{w}_1,\cdots,\boldsymbol{w}_m$ e funções de crista $g_1(.),\ldots,g_m(.)$ que minimizam o erro quadrático

$$\sum_{i=1}^n[y_i-\sum_{m=1}^M g_m(\boldsymbol{w}_m^T\boldsymbol{x}_i)]^2.$$
O processo numérico de minização consiste em repetir me iniciar com um vetor de pesos (obtidos, por exemplo, via componentes principais) e seguir os seguintes passos:

1. Estimar $g_1,\ldots,g_M$ a partir de $\boldsymbol{w}_1^T\boldsymbol{x},\ldots,\boldsymbol{w}_1^T\boldsymbol{x}$

2. Para $m=1,\ldots, M$, estimar $\boldsymbol{w}_m$ minimizando 

$$\sum_{i=1}^n [y_i- g_m(\boldsymbol{w}_m^T\boldsymbol{x})-\sum_{j\neq m}g_j(\boldsymbol{w}_j^T\boldsymbol{x})]^2$$
::: {#exm-}
Utilizando o banco `mtcars`, isolamos a variável dependente mpg (Milhas por Galão) e as regressoras cyl (Cilindros), hp (Cavalos de Força) e wt (Peso em mil libras).

```{r}
dados <- mtcars[, c("mpg", "cyl", "hp", "wt")]
```

O objetivo é capturar interações não-lineares e não-aditivas globais sem sofrer com a maldição da dimensionalidade, já que o PPR estima as direções de projeção $\boldsymbol{w}_m$ otimizando visualizações unidimensionais.

A função `ppr`  o `R` implementa o algoritmo de Friedman e Stuetzle (1981). O processo alterna entre a estimação das funções de suavização (via splines ou o original supersmoother) e a atualização das direções de projeção por mínimos quadrados quasi-Newton. Abaixo, mostramos como obter o ajuste com dois termos de projeção, utilizand splines.

```{r}
mod <- ppr(mpg ~ cyl + hp + wt, 
                  data = dados, 
                  nterms = 2,  
                  sm.method = "spline")

```

Ao executar o `summary`, o `R` retorna os coeficientes de projeção $\boldsymbol{w}$ (na saída, é o termo `alpha`). 

```{r}
summary(mod)
```
A primeira projeção é dada por
$$-0,26\cdot \text{cilindros}-0,015\cdot \text{potência}-0,96\cdot \text{peso}$$
Isso implica que valores que essa componente possui uma relação inversa com o número de cilindros, a potência e o peso. Deste modo, quando maiores forem os valores dessas regressoras, menores serão os valores da primeiro projeção.
 Já a segunda é dada por
$$-0,57\cdot \text{cilindros}+0,02\cdot \text{potência}-0,81\cdot \text{peso}$$
Para carros com o mesmo peso e número de cilindros, essa projeção aumenta com o aumento da potência, sendo portanto uma variável relacioada à calbração do motor.


No sumário hà os termor $\beta_1$ e $\beta_2$. Na formulação original, o modelo era dado por
$$\sum_{n=1}^M \beta_mg_m(\boldsymbol{w}_m^T\boldsymbol{x}),$$
sendo considerado hoje em dia redundante. Independente disso, $\beta_1$ e $\beta_2$ representam os pesos das funções de crista. Portanto, para fins de interpretação, a primeira projeção tem maior relevância. 

Por último, o sumário apresenta os graus de liberdade equivalentes das funções de crista. Na prática, esse valor mensura a complexidade e a flexibilidade geométrica de cada função. Graus de liberdade próximos de 2 implicam um comportamento aproximadamente linear para a projeção correspondente. Didaticamente, o valor dos graus de liberdade subtraído de uma unidade ($df - 1$) pode ser interpretado como o grau do polinômio cuja flexibilidade mais se assemelha à da função de crista estimada.

Abaixo, calcumos o erro quadrático médio do modelo e o $R^2$.

```{r}
predicoes <- predict(mod, newdata = dados)

# Métricas de Performance: EQM e R²
eqm <- mean((dados$mpg - predicoes)^2)
r_quadrado <- 1 - (sum((dados$mpg - predicoes)^2) / sum((dados$mpg - mean(dados$mpg))^2))

cat("Erro Quadrático Médio (EQM):", round(eqm, 4), "\n")
cat("Coeficiente de Determinação (R²):", round(r_quadrado, 4), "\n")
```

Por último, apresentamos as funções de crista estimadas para as duas projeções.

```{r}
par(mfrow = c(1, 2))
plot(mod, ask = FALSE, main = "Termo Projetado")
```

Cada gráfico gerado representa a função $g_m$. O eixo horizontal mostra o valor da projeção $\boldsymbol{w}_m^T X$ e o eixo vertical mostra a contribuição parcial para a predição de `mpg`. Desvios significativos de uma linha reta justificam empiricamente o uso deste modelo sobre a regressão linear múltipla tradicional para este conjunto de dados.
:::


## Redes neurais com camada única

Seja $(Y_1,\boldsymbol{x}^T_1),\ldots,(Y_n,\boldsymbol{x}_n^T)$ uma amostra de variáveis independentes, onde $\boldsymbol{x}^T$ é um vetor comprimento $q$ contendo as variáveis regressoras. 

O modelo de um neurônio, que é a base de uma rede neural (artifical) é dado apresentado no seguinte diagrama

```{mermaid}
%%| fig-cap: "Diagrama Estrutural de um Neurônio Estatístico Aplicado ao PPR (Sem Bias Interno)"
%%| label: fig-neuronio
graph LR
    %% Nós de Entrada
    subgraph Entrada [Variáveis de Entrada]
        X1["X₁ (Regressor 1)"]
        X2["X₂ (Regressor 2)"]
        Xp["Xₚ (Regressor p)"]
    end

    %% Nós de Operação
    subgraph Neuronio [Estrutura do Neurônio]
        Juncao((Σ))
        Ativac[["Função de Crista: g(·)"]]
    end

    %% Saída
    Y["Resposta (Y)"]

    %% Conexões com os Pesos
    X1 -- "w₁" --> Juncao
    X2 -- "w₂" --> Juncao
    Xp -- "wₚ" --> Juncao

    %% Fluxo Interno e Saída
    Juncao -- "Argumento Projetado<br>(αᵀX)" --> Ativac
    Ativac --> Y

    %% Estilização para fins didáticos
    style Juncao fill:#f9f,stroke:#333,stroke-width:2px
    style Ativac fill:#bbf,stroke:#333,stroke-width:2px
    style Entrada fill:#fff,stroke:#fff
    style Neuronio fill:#f5f5f5,stroke:#999,stroke-dasharray: 5 5
```    
ou, de modo simplificado,


```{mermaid}
%%| fig-cap: "Grafo de Fluxo de Sinal (SFG) de um Neurônio Estatístico sem Bias"
%%| label: fig-sfg-neuronio
graph LR
    %% Nós de Variáveis (Sinais)
    X1((X₁))
    X2((X₂))
    Xp((Xₚ))
    
    %% Nó de Acumulação (Soma dos Sinais)
    Soma(("Z"))
    
    %% Nó de Saída
    Y((Y))

    %% Ramos Direcionados com Ganhos (Pesos)
    X1 -- "w₁" --> Soma
    X2 -- "w₂" --> Soma
    Xp -- "wₚ" --> Soma

    %% Ramo de Transformação Não-Linear
    Soma -- "g(·)" --> Y

    %% Estilização Clássica de Grafos de Sinais (Nós Simples e Limpos)
    style X1 fill:#fff,stroke:#333,stroke-width:1.5px
    style X2 fill:#fff,stroke:#333,stroke-width:1.5px
    style Xp fill:#fff,stroke:#333,stroke-width:1.5px
    style Soma fill:#fff,stroke:#333,stroke-width:2px
    style Y fill:#fff,stroke:#333,stroke-width:2px
```

Matematicamente, um neurônio é descrito como

$$\begin{align}y&=g(\boldsymbol{z})+\varepsilon\\&\boldsymbol{z}=\boldsymbol{w}^T\boldsymbol{x}\end{align}$$
Portanto, o neurônio é equivalente ao modelo de regressão de busca por projeção com uma componente. 

Contudo, o modelo do neurônio tende a ser mais simples, uma vez que a função $g(z)$, denominada função de ativação, é escolhida pelo usuário, sendo a função sigmóide 

$$g(z)=\frac{1}{1+e^{-z}}.$$
uma escolha comum. O nome função de ativação se deve ao fato de que esta função está restrita oa intervalo [0,1], implicando na ativação ou não do neurônio. 

Uma rede neural é construída com $M$ neurônios, ou seja


$$\begin{align}y&=\sum_{m=1}^Mg(\boldsymbol{z}_m)+\varepsilon\\&\boldsymbol{z}_m=\boldsymbol{w}^T_m\boldsymbol{x}\end{align}$$
Observe que a rede neural troca a complexidade da estimação de $g_m$ por uma função simples $g(.)$. Como consequência, enquanto que o número de componentes em um modelo de regressão por busca de projeção tem $M$ entre 2 e 5, uma rede neural costuma ter entre 20 e 100 neurônios. Abaixo, apresentamos uma rede neural com dois neurônios.

```{mermaid}
%%| fig-cap: "Grafo de Fluxo de Sinal (SFG) de uma Rede Neural com Dois Neurônios sem Bias"
%%| label: fig-sfg-dois-neuronios
graph LR
    %% Nós de Entrada (Sinais das Covariáveis)
    X1((X₁))
    X2((X₂))
    Xp((Xₚ))
    
    %% Nós Intermediários (Junções Aditivas dos Neurônios)
    Z1(("Z₁"))
    Z2(("Z₂"))
    
    %% Nó de Resposta Final
    Y((Y))

    %% Fluxo para o Neurônio 1
    X1 -- "w₁₁" --> Z1
    X2 -- "w₂₁" --> Z1
    Xp -- "wₚ₁" --> Z1

    %% Fluxo para o Neurônio 2
    X1 -- "w₁₂" --> Z2
    X2 -- "w₂₂" --> Z2
    Xp -- "wₚ₂" --> Z2

    %% Ramos de Transformação Funcional Simples e Somatório Final
    Z1 -- "g(·)" --> Y
    Z2 -- "g(·)" --> Y

    %% Estilização do Grafo
    style X1 fill:#fff,stroke:#333,stroke-width:1.5px
    style X2 fill:#fff,stroke:#333,stroke-width:1.5px
    style Xp fill:#fff,stroke:#333,stroke-width:1.5px
    style Z1 fill:#fff,stroke:#333,stroke-width:2px
    style Z2 fill:#fff,stroke:#333,stroke-width:2px
    style Y fill:#fff,stroke:#333,stroke-width:2px
```


::: {#exm-}
Utilizando o mesmo banco mtcars, isolamos a variável dependente mpg (Milhas por Galão) e as regressoras cyl (Cilindros), hp (Cavalos de Força) e wt (Peso em mil libras). Diferente de outros modelos de regressão, as redes neurais precisam que as variáveis regressoras sejam padronizadas.

```{r}
dados <- mtcars[, c("mpg", "cyl", "hp", "wt")]
dados[, c("cyl", "hp", "wt")] <- scale(dados[, c("cyl", "hp", "wt")])
```

O objetivo é capturar as mesmas interações globais substituindo as funções de crista flexíveis do PPR por uma combinação de múltiplos neurônios de formato fixo, utilizando a função sigmoide.

A função `nnet` do pacote de mesmo nome implementa redes neurais feedforward clássicas via algoritmo de otimização BFGS (Quasi-Newton). Diferente do PPR, os pesos de uma rede neural são inicializados aleatoriamente. Ajustaremos uma rede com 2 neurônios na camada oculta (size = 2).

```{r}
library(nnet)
set.seed(123) # Garante a reprodutibilidade dos pesos iniciais

mod_nn <- nnet(mpg ~ cyl + hp + wt, 
               data = dados, 
               size = 2,          # M = 2 neurônios na camada oculta
               linout = TRUE,     # Ativa a função de ativação linear na saída (Regressão)
               trace = FALSE)
```


Ao executar o comando `summary`, o R retorna a arquitetura da rede e a lista com todos os pesos sinápticos estimados ($w$). Na saída do pacote nnet, as conexões da camada de entrada para a oculta são denotadas por i1->h1 (entrada 1 para neurônio oculto 1), e as da oculta para a saída por h1->o (neurônio oculto 1 para nó de saída).

```{r}
summary(mod_nn)
```
Podemos extrair a matriz de pesos brutos diretamente do objeto:
```{r}
pesos <- mod_nn$wts
w_neuronio1 <- pesos[2:4]
w_neuronio2 <- pesos[6:8]
names(w_neuronio1) <- names(w_neuronio2) <- c("cyl", "hp", "wt")

print(w_neuronio1)
print(w_neuronio2)
```
Abaixo, calculamos o erro quadrático médio do modelo e o $R^2$ para fins de comparação com o PPR.

```{r}
predicoes_nn <- predict(mod_nn, newdata = dados)

# Métricas de Performance: EQM e R²
eqm_nn <- mean((dados$mpg - predicoes_nn)^2)
r_quadrado_nn <- 1 - (sum((dados$mpg - predicoes_nn)^2) / sum((dados$mpg - mean(dados$mpg))^2))

cat("Erro Quadrático Médio (EQM):", round(eqm_nn, 4), "\n")
cat("Coeficiente de Determinação (R²):", round(r_quadrado_nn, 4), "\n")
```

Para visualizar o comportamento dos neurônios de forma análoga às funções de crista do PPR, geramos os gráficos de dispersão do argumento projetado $\boldsymbol{w}_m^T \boldsymbol{x}$ contra a resposta parcial que entra na combinação de saída.

```{r}
z1_grade <- seq(min(z1), max(z1), length.out = 100)
z2_grade <- seq(min(z2), max(z2), length.out = 100)

g_z1_grade <- 1 / (1 + exp(-z1_grade))
g_z2_grade <- 1 / (1 + exp(-z2_grade))

par(mfrow = c(1, 2))

plot(z1_grade, g_z1_grade, type = "l", col = "blue", lwd = 2,
     xlab = "w1ᵀX", ylab = "g(z1)", main = "g() neurônio 1")
rug(z1)

plot(z2_grade, g_z2_grade, type = "l", col = "red", lwd = 2,
     xlab = "w2ᵀX", ylab = "g(z2)", main = "g() neurônio 2")
rug(z2)
```

:::

## Método de suavização do gráfico de dispersão (LOESS)*

No método de suavização do gráfico de dispersão, deseja-se estimar a função de regressão $r(x)=E(y|x)$ a partir da coleção de observações $(y_1,x_1),\ldots,(y_n,x_n)$, para um valor qualquer de $x$.

A estimativa $\hat{r}_n$ para um ponto específico $x'$ é calculada considerando os seguintes passos:

1. Fixe um valor inteiro positivo $q \leq n$ (onde a razão $q/n$ determina a janela de suavização ou span). 

2. Dentro do conjunto $x_1,\ldots,x_n,$ encontre os $q$ valores mais próximos de $x'$ (via distância euclidiana). Denote este conjunto de vizinhança por $\mathcal{V}$ e denote por $d$ a maior distância encontrada entre $x'$ e os pontos de $\mathcal{V}$.

3. Para cada $x_i$ ($i = 1, \ldots, n$), defina o peso tricúbico associado por:$$v_i(x')=\left\{\begin{array}{ll}\left(1-\left| \frac{x_i-x'}{d}\right|^3\right)^3&,\;\;\hbox{se }|x_j-x'|\leq d\\ 0,&\hbox{caso contrário}\end{array}\right.$$
Dessa forma, valores próximos de $x'$ receberão peso máximo e valores afastados receberão menor peso ou zero.

4. Ajuste um modelo de regressão polinomial ponderado locais de grau $p$ (geralmente $p=1$ ou $p=2$), minimizando a soma de quadrados ponderada

$$\sum_{i=1}^n v_i(x')\left(y_i - \sum_{j=0}^p \beta_j x_i^j\right)^2$$

5. Estime o valor da regressão no ponto $x'$ por

$$\hat{r}_n(x')=\sum_{j=0}^p \hat{\beta}_j (x')^j $$

Considere que $p=0$. Então, devemos encontrar $\beta_0$ que minimiza

$$\sum_{i=1}^n v_i(x')\left(y_i - \beta_0\right)^2$$
Ao derivar a função em $\beta_0$ e igual a zero, obtemos

$$\sum_{i=1}^n v_i(x')(y_i-\beta_0)=0$$
e o ponto de mínimo é dado por
$$\hat{\beta}_0(x')=\sum_{i=1}^n y_i\frac{v_i(x')}{\sum_{i=1}^n v_i(x')},$$
algo muito próximo do estimador de Nadarya-Watson.. 