# Tópicos em regressão não paramétrica

Sejam $(Y_1,\boldsymbol{x}_1'),\ldots,(Y_n,\boldsymbol{x'}_n)$ vetores aleatórios independentes. Denominamos por regressão o problema de obter
$r(\boldsymbol{x})=E[Y|\boldsymbol{x}]$. Nesse contexto, a variável $Y$ é denominada resposta e $\boldsymbol{x}'$ é denominado vetor de regressoras. No problema de regressão linear, temos, para $i=1,\ldots,n$ 

$$r(\boldsymbol{x}_i)=E[Y|\boldsymbol{x}_i]=\sum_{j=1}^q \beta_j x_{i,j}.$$
Ao assumir que $\hat{y}_i=y_i$ é uma estimativa para $E[Y_i|\boldsymbol{x}_i]$, pode-se estimar $\beta_1,\ldots,\beta_q$ encontrando $\hat{\beta}_1,\ldots,\hat{\beta}_k$ que minimizam
$$\sum_{i=1}^n( y_i-\hat{y}_i)^2=\sum_{i=1}^n\left(y_i-\sum_{j=1}^q\hat{\beta}_jx_{i,j}\right)^2.$$
Esse é o problema conhecido como método dos mínimos quadrados, um dos primeiros métodos de estimação, criado por Lagrange no começo do século XIX. Por não assumir uma distribuição com o conhecimento dos parâmetros, esse método é semi-paramétrico. Ao fazer $\boldsymbol{y}'=(y_1,\ldots,y_n)$ e $\boldsymbol{X}'=(\boldsymbol{x}_1,\ldots,\boldsymbol{x}_n)$, temos que

$$\sum_{i=1}^n( y_i-\hat{y}_i)^2=(\boldsymbol{y}-\boldsymbol{X}\hat{\boldsymbol{\beta}})'(\boldsymbol{y}-\boldsymbol{X}\hat{\boldsymbol{\beta}}),$$
cuja minimização é dada por
$$\hat{\boldsymbol{\beta}}=(\boldsymbol{X}'\boldsymbol{X})^{-1}\boldsymbol{X}\boldsymbol{y}.$$

::: {#exm-}
O banco `mtcars` possui 32 medidas de automóveis. Estamos interessados em relacionar as variáveis regressoras **peso** (`wt`)  e **número de cilindros** (`cyl`) com a variável **milhas por galão**  (`mpg`). Observando os diagramas de dispersão abaixo, temos motivos para pensar em um modelo linear.

```{r}
pairs( mtcars[,c(1,2,6)])
```

Utilizamos a função `lm` que ajusta o modelo de regressão linear. Seu argumento principal é
`mpg ~ wt + cyl`, o que implica no modelo

$$r(x)=\hat{\beta}_0+\hat{\beta}_1\text{peso}+\hat{\beta}_2\text{no. cilindros}$$
A função `coefficients` armazena os valores estimados para $\beta_0,\beta_1,\beta_2$.


```{r}
mod <- lm( mpg ~ wt + cyl, data = mtcars)
beta <- coefficients(mod)
beta
```

A função `predict` apresenta o valor de $\hat{r}(.)$. Abaixo, apresentamos a relação entre peso e milhas por galão obseervada e predita.

```{r}
plot( mtcars$wt, mtcars$mpg, pch = 16, col ='seagreen')
reg <- data.frame( wt = mtcars$wt, cyl = mtcars$cyl)
pred <- predict(mod, reg)
points(mtcars$wt, pred, col = 2, pch = 16)
legend('topright', c('Observado','Predito'), col=c('seagreen',2), pch=16, bty='n')
```
:::


Estamos interessados na estrutura mais geral, ou seja

$$E[Y|\boldsymbol{x}]=r(\boldsymbol{x}),$$
no qual $r(.)$ é desconhecida. Ao estimar $r(\boldsymbol{x})$ por $\hat{r}_n(\boldsymbol{x})$, podemos avaliar o ajuste pelos mínimos quadrados calculados por validação cruzada

$$\sum_{i=1}^n(y_i-\hat{r}_{-i}(x_i))^2,$$
onde $\hat{r}_{-i}$ é a estimativa não paramétrica de $y_i$ calculada removendo a $i$-ésima unidade amostral.


## Regressão de núcleo de Nadaraya-Watson

### Regressão simples

Sejam $(Y_1,x_1),\ldots,(Y_n,x_n)$ variáveis aleatórias independentes onde 
$$Y_i=r(x_i)+\varepsilon_i,$$
com $E[\varepsilon_i]=0$ e $Var[\varepsilon_i]=\sigma^2$, ou seja

$$r(x)=E[Y|x]=\int y f(y|x)dy=\frac{\int yf(x,y)dy}{f(x)}$$
Podemos estimar $r(x)$ realizando duas estimativas via método do núcleo. Primeiro, estimamos

$$\hat{f}_n(x)=\frac{1}{n}\sum_{i=1}^n \frac{1}{h_X}k\left(\frac{x-x_i}{h_X}\right).$$
Em seguida, estimamos $f(x,y)$ utilizando um núcleo com densidades independentes, como dado abaixo

$$\hat{f}_n(x,y)=\frac{1}{n}\sum_{i=1}^n \frac{1}{h_Xh_Y}k\left(\frac{x-x_i}{h_X}\right)k\left(\frac{y-y_i}{h_Y}\right).$$
Portanto, a integral $\int yf(x,y)dy$ é estimada por

$$\begin{align}\int y\hat{f}_n(x,y)dy&=\frac{1}{n}\sum_{i=1}^{n}\frac{1}{h_X}k\left(\frac{x-x_i}{h_Y}\right)\int y\frac{1}{h_Y}k\left(\frac{y-y_i}{h_Y}\right)dy\\&=\frac{1}{n}\sum_{i=1}^ny_ik\left(\frac{x-x_i}{h_X}\right)\end{align}$$
logo, $r(x)$ é estimada por

$$\hat{r}(x)=\sum_{i=1}^n y_iw(x),$$
onde

$$w(x)=\sum_{i=1}^n\frac{y_ik\left(\frac{x-x_i}{h_X}\right)}{\sum_{i=1}^n k\left(\frac{x-x_i}{h_X}\right)}.$$

Para encontrar $h_X$, minimizamos os quadrados dos erros por validação cruzada

$$\hat{J}(h)=\sum_{i=1}^n \left(y_i-\hat{r}_{-i}(x_i)\right)^2,$$
onde $\hat{r}_{-i}$ é o estimador de Nadaraya-Watson calculado sem a $i$-ésima observação.

::: {#exm-}
Os dados abaixo, disponíveis no pacote `np`, se referem a uma amostra aleatória retirada do censo canadense de 1971 de homens com o mesmo nível de educação. As variávels são a idade  (`age`) e o logaritmo do salário (`logwage`).

```{r}
# install.package('np')
require(np)

data(cps71, package = "np")
dados <- cps71[, c("logwage", "age")]
plot( dados$age, dados$logwage , xlab= 'Idade', ylab='Log-salário')
```

O pacote `np` possui diversos métodos de regressão com núcleos implementados para a função `pnpregbw`, que retorna $h_X$ e ajusta o modelo. Ao colocar seu argumento `regtype='lc'`, estamos realizando a regressão de Nadaraya-Watson. Já o argumento `bwmethod` indica o método de escolha da banda, sendo a minimização dos quadrados dos erros por validação cruzada o padrão.

```{r}
options(np.messages = FALSE)
# Seleção do comprimento da banda
bw <- npregbw(logwage ~ age, data = dados, regtype = "lc")
summary(bw)

# ajusta a regressão
fit <- npreg(bws = bw, data = dados)
summary(fit)

## Gráfico do ajuste.
plot( fit, plot.errors.method = "bootstrap" )
```

Para obter o valor de $r(x)$ para um $x$ qualquer, utilizamos a função `predict`.

```{r}
# verificando o log-salário médio para alguém de 50 anos
age <- 50
novo <- data.frame(age)

predict(fit, newdata= novo )
```
:::


### Regressão múltipla

A estensão multivariada (para mais regressoras) é imediata. Observe que

$$E[Y|\boldsymbol{x}]=\frac{\int yf(y,\boldsymbol{x})dy}{f(\boldsymbol{x})}$$
Portanto, basta realizar a estimação não paramétrica das entidades envolvidas. Considerando que existem $q$ variáveis regressoras, a estimação não paramétrica de $f(\boldsymbol{x})$ é realizada a partir do núcleo formado por $q$ densidades independentes, ou seja

$$\hat{f}_n(\boldsymbol{x})=\frac{1}{n}\sum_{i=1}^n \prod_{j=1}^q\frac{1}{h_j}k\left(\frac{x_j-x_{i,j}}{h_j}\right)$$
e, de modo análogo,

$$\hat{f}_n(y,\boldsymbol{x})=\frac{1}{n}\sum_{i=1}^n\frac{1}{h_Y}k\left(\frac{y-y_{i}}{h_Y}\right) \prod_{j=1}^q\frac{1}{h_j}k\left(\frac{x_j-x_{i,j}}{h_j}\right)$$
o que implica que a integral $\int y f(y,\boldsymbol{x})dy$ pode ser estimada por

$$\begin{align}\int y\hat{f}_n(y,\boldsymbol{x})dy&=\frac{1}{n}\sum_{i=1}^n\left[\int\frac{y}{h_Y}k\left(\frac{y-y_{i}}{h_Y}\right)dy\right] \prod_{j=1}^q\frac{1}{h_j}k\left(\frac{x_j-x_{i,j}}{h_j}\right)\\&=\frac{1}{n}\sum_{i=1}^ny_i \prod_{j=1}^q\frac{1}{h_j}k\left(\frac{x_j-x_{i,j}}{h_j}\right)\end{align}$$
e
$$E[Y|\boldsymbol{x}]=\sum_{i=1}^n y_iw(\boldsymbol{x}),$$
onde
$$w(\boldsymbol{x})=\frac{\prod_{j=1}^q k\left(\frac{x_j-x_{i,j}}{h_j}\right)}{\sum_{i=1}^n \prod_{j=1}^q k\left(\frac{x_j-x_{i,j}}{h_j}\right)}$$
De modo análogo ao caso univariado, encontramos $h_1,\ldots,h_q$, minimizando a soma dos quadrados dos erros por validação cruzada

$$\hat{J}(\boldsymbol{h})=\sum_{i=1}^n \left(y_i-\hat{r}_{-i}(\boldsymbol{x}_i)\right)^2,$$
onde $\hat{r}_{-i}$ é a estimativa de Nadaraya-Watson ajustada sem a $i$-ésima unidade amostral.

::: {#exm-}
O exemplo ilustra a regressão de Nadaraya-Watson (constante local) para prever o comprimento da sépala (Sepal.Length) usando duas regressoras do banco iris. Inicialmente, a função npregbw() calcula as larguras de banda ótimas por validação cruzada, equilibrando o viés e a variância de forma automatizada. Em seguida, o modelo é ajustado com a função npreg(), que estima a superfície não-paramétrica por meio de médias ponderadas locais. Por fim, o gráfico de diagnóstico confronta os valores reais com os preditos pelo Kernel, revelando uma forte aderência dos pontos à linha de referência de 45 graus, o que comprova a alta eficácia e o poder preditivo do estimador.

```{r}
pairs(iris)
options(np.messages = FALSE)

# Seleção do comprimento da banda
bw <- npregbw(Sepal.Length ~ Sepal.Width + Petal.Length , data = iris, regtype = "lc")
summary(bw)

# ajusta a regressão
fit <- npreg(bws = bw, data = iris)

# toma os valores preditos
iris$predito <- fitted(fit)
# gráficos:
# Gráfico de diagnóstico: Real vs Predito
plot(iris$Sepal.Length, iris$predito,
     xlab = "Sepal.Length Real", ylab = "Sepal.Length Predito pelo Kernel",
     main = "Valores Reais vs. Ajustados",
     pch = 19, col = "darkgreen")

# Adiciona uma linha de referência de 45 graus (Ajuste Perfeito)
abline(a = 0, b = 1, col = "red", lwd = 2)

# valores preditos usando a regressora Sepal width:
xreg = data.frame(iris$Sepal.Width, iris$Petal.Length)
pred = predict( bw, xreg)

plot(iris$Sepal.Width , iris$Sepal.Length)
points(xreg$iris.Sepal.Width, pred$mean, pch = 16)

```
:::

## Splines

Abaixo, apresentamos um conjunto de dados simulado, no qual são apresentados a verdadeira regressão ($r(x)=3\sin(x)$, em cinza) e a reta de regressão linear estimada, ou seja
$$\hat{r}(x)=\hat{\beta}_0+\hat{\beta}_1x$$


```{r echo = FALSE}
set.seed(123)
x = runif(100,-1,pi)
y= 3*sin(x)+rnorm(100)
plot(x,y)
mod = lm(y~x)
theta = coefficients(mod)
abline(a = theta[1], b = theta[2] ,lwd=2)
curve(3*sin(x),add=T, col= 'gray',lwd = 2)
```
Podemos obter uma aproximação melhor, separando o conjunto de dados em duas partes e ajustando uma regressão linear para cada conjunto. Seja $\xi$ o valor de $x$ que particiona os valores (tal valor será denominado **nó**). Teremos então o seguinte modelo de regressão

$$r(x)=E[Y|x=x]=\begin{cases}\beta_0+\beta_1x,&x<\xi\\ \beta_2+\beta_3x,&x\geq \xi.\end{cases}$$
Como $r(x)$ é contínua, é necessário ter
$$\beta_0+\beta_1\xi=\beta_2+\beta_3\xi\Rightarrow \beta_2-\beta_0=-(\beta_3-\beta_1)\xi.$$

Note que
$$\begin{align}r(x)&=[\beta_0+\beta_1 x]I_{(-\infty,\xi)}(x)+[\beta_2+\beta_3 x]I_{[\xi,\infty)}(x)\\&=[\beta_0+\beta_1 x]\left(1-I_{[\xi,\infty)}(x)\right)+[\beta_2+\beta_3 x]I_{[\xi,\infty)}(x)\\&=
\beta_0+\beta_1x+[\beta_2-\beta_0+(\beta_3-\beta_1)x]I_{[\xi,\infty)}(x)\\&=\beta_0+\beta_1x+\underbrace{(\beta_3-\beta_1)}_{\theta}(x-\xi)I_{[\xi,\infty)}(x),\end{align}$$
e, como $I_{[\xi,\infty)}(x)=I_{[0,\infty)}(x-\xi)$, definindo
$$(x-\xi)_+=(x-\xi)I_{[\xi,\infty)}(x),$$
temos que o modelo de regressão proposto pode ser reescrito como 
$$r(x)=\beta_0+\beta_1x+\theta(x-\xi)_+$$
A expressão acima é denominada spline de ordem 2 e a estimação de seus coeficientes é realizada como em um modelo de regressão tradicional. Abaixo, mostramos o spline de ordem 2 ajustado considerando a mediana como nó.

```{r echo = FALSE}
set.seed(123)
x = runif(100,-1,pi)
y= 3*sin(x)+rnorm(100)
plot(x,y)
m = median(x)
x_sp = (x-m)*ifelse(x>m,1,0)
mod = lm(y~x+x_sp)
theta = coefficients(mod)
curva_aux = function(x) theta[1]+theta[2]*x+theta[3]*(x-m)*ifelse(x>m,1,0)
curve(3*sin(x),add=T, col= 'gray',lwd = 2)
curve( curva_aux(x),add=T, lwd =2)
```

De modo semelhante ao que foi discutido, podemos definir o spline de ordem 3, também conhecido como cúbico, dado por

$$r(x)=\beta_0+\beta_1x +\beta_2x^2+\theta(x-\xi)_+^2.$$
Abaixo, apresentamos o spline cúbico ajustado.

```{r echo = FALSE}
set.seed(123)
x = runif(100,-1,pi)
y= 3*sin(x)+rnorm(100)
plot(x,y)
m = median(x)
x_sp = ((x-m)^2)*ifelse(x>m,1,0)
mod = lm(y~x+I(x^2)+x_sp)
theta = coefficients(mod)
curva_aux = function(x) theta[1]+theta[2]*x+theta[3]*x^2 +theta[4]*((x-m)^2)*ifelse(x>m,1,0)
curve(3*sin(x),add=T, col= 'gray',lwd = 2)
curve( curva_aux(x),add=T, lwd =2)
```
Em geral, é difícil distinguir a olho nu a diferença entre splines de ordem maior. Todavia, pode-se definir um spline de ordem $M$, com $M=1,2,\ldots$ por
$$r(x)=\sum_{j=0}^{M-1}\beta_jx^{j}+\theta(x-\xi)_+^{M-1}.$$
Além disso, mais nós podem ser acrescentados, produzindo o modelo

$$r(x)=\sum_{j=0}^{M-1}\beta_jx^{j}+\sum_{k=1}^K\theta_k(x-\xi_k)_+^{M-1}.$$

::: {#exm-}

Abaixo, revisitamos o banco de dados `mtcars`, agora considerando a relação entre a regressora  potência (`hp`) e a resposta milhas por galão (`mpg`).  Observe a relação não linear entre as duas variáveis

```{r}
plot(mtcars$hp, mtcars$mpg)
```

A função `spline`, do pacote `stats` ajusta o spline cúbico. Contudo, o pacote `splines` permite mais flexibilidade. Neste pacote, a matriz de regressão do spline de ordem $M$ é construída a partir da função `bs(x, degree, knots)`, onde `degree` é a ordem (sendo o cúbico o padrão) e `knots` é um vetor de nós. Vamos utilizar os quartis como nós.

```{r}
require(splines)
plot(mtcars$hp, mtcars$mpg)
mod <- lm( mpg ~ bs(hp), data = mtcars)
xhp = seq( min(mtcars$hp), max(mtcars$hp),length.out =50)
pred = predict(mod, data.frame( hp = xhp))
lines( xhp, pred, lwd = 2)
```

Vamos adicionar uma banda de confiança, utilizando para isso a função `predict` para retornar o erro padrão do modelo.

```{r}
library(scales)
pred = predict(mod, data.frame( hp = xhp), se.fit = TRUE)

banda_inf <- pred$fit - 1.96 * pred$se.fit
banda_sup <- pred$fit + 1.96 * pred$se.fit

plot(mtcars$hp, mtcars$mpg, pch = 16, col = 'tomato',
     ylab = 'Milhas por galão',xlab = 'Potência')
polygon( c(xhp, xhp[50:1]),
         c(banda_inf, banda_sup[50:1]), col = alpha('orange', .3))
lines( xhp, pred$fit, lwd = 2)


```
:::

Para o caso multivariado, podemos definir para cada variável regressora a função

$$h_l(x_l)=\sum_{j=0}^{M-1}\beta_{j,l}x_{l}^{j}+\sum_{k=1}^K\theta_{k,l}(x_l-\xi_k)_+^{M-1}.$$
e em seguida definir

$$r(\boldsymbol{x})=\sum_{l=1}^q h_l(x_l).$$
::: {#exm-}

Revisitamos mais uma vez o banco de dados `mtcars`. Vamos ajustar o modelo de regressão spline cubico para predizer a variável `mpg` pelas variáveis `hp`e `wt`.


```{r}
require(splines)
mod = lm(mpg ~ bs(hp)+ bs(wt), data = mtcars)
summary(mod)
```

Abaixo, apresentamos o ajuste da potência fixando o peso nos quartis.

```{r}
require(scales)
require(splines)
xhp = seq(min(mtcars$hp),max(mtcars$hp), length.out = 50)
# 25%
xreg = data.frame( hp = xhp,
                   wt = quantile(mtcars$wt,.25))
pred = predict(mod, xreg, se.fit = TRUE)
sup = pred$fit + 1.96*pred$se.fit
inf = pred$fit - 1.96*pred$se.fit

plot(xhp,pred$fit, type = 'l', ylim = c(10,30))
polygon( c(xhp, xhp[50:1]),
         c(inf, sup[50:1]), col = alpha('orange',.3))

# 50%
xreg = data.frame( hp = xhp,
                   wt = quantile(mtcars$wt,.5))
pred = predict(mod, xreg, se.fit = TRUE)
sup = pred$fit + 1.96*pred$se.fit
inf = pred$fit - 1.96*pred$se.fit

lines(xhp,pred$fit, type = 'l')
polygon( c(xhp, xhp[50:1]),
         c(inf, sup[50:1]), col = alpha('tomato',.3))

#  75%
xreg = data.frame( hp = xhp,
                   wt = quantile(mtcars$wt,.25))
pred = predict(mod, xreg, se.fit = TRUE)
sup = pred$fit + 1.96*pred$se.fit
inf = pred$fit - 1.96*pred$se.fit

lines(xhp,pred$fit, type = 'l')
polygon( c(xhp, xhp[50:1]),
         c(inf, sup[50:1]), col = alpha('cyan',.3))

legend('topright',c('25%','50%','75%'), bty = 'n')

```

:::



## Método de suavização do gráfico de dispersão

No método de suavização do gráfico de dispersão, deseja-se estimar a função de regressão $r(x)=E(y|x)$ a partir da coleção de observações $(y_1,x_1),\ldots,(y_n,x_n)$, para um valor qualquer de $x$.

A estimativa $\hat{r}_n$ para um ponto específico $x'$ é calculada considerando os seguintes passos:

1. Fixe um valor inteiro positivo $q \leq n$ (onde a razão $q/n$ determina a janela de suavização ou span). 

2. Dentro do conjunto $x_1,\ldots,x_n,$ encontre os $q$ valores mais próximos de $x'$ (via distância euclidiana). Denote este conjunto de vizinhança por $\mathcal{V}$ e denote por $d$ a maior distância encontrada entre $x'$ e os pontos de $\mathcal{V}$.

3. Para cada $x_i$ ($i = 1, \ldots, n$), defina o peso tricúbico associado por:$$v_i(x')=\left\{\begin{array}{ll}\left(1-\left| \frac{x_i-x'}{d}\right|^3\right)^3&,\;\;\hbox{se }|x_j-x'|\leq d\\ 0,&\hbox{caso contrário}\end{array}\right.$$
Dessa forma, valores próximos de $x'$ receberão peso máximo e valores afastados receberão menor peso ou zero.

4. Ajuste um modelo de regressão polinomial ponderado locais de grau $p$ (geralmente $p=1$ ou $p=2$), minimizando a soma de quadrados ponderada

$$\sum_{i=1}^n v_i(x')\left(y_i - \sum_{j=0}^p \beta_j x_i^j\right)^2$$

5. Estime o valor da regressão no ponto $x'$ por

$$\hat{r}_n(x')=\sum_{j=0}^p \hat{\beta}_j (x')^j $$

Considere que $p=0$. Então, devemos encontrar $\beta_0$ que minimiza

$$\sum_{i=1}^n v_i(x')\left(y_i - \beta_0\right)^2$$
Ao derivar a função em $\beta_0$ e igual a zero, obtemos

$$\sum_{i=1}^n v_i(x')(y_i-\beta_0)=0$$
e o ponto de mínimo é dado por
$$\hat{\beta}_0(x')=\sum_{i=1}^n y_i\frac{v_i(x')}{\sum_{i=1}^n v_i(x')},$$
algo muito próximo do estimador de Nadarya-Watson.. 